ACORDAO-COMPLETO-2551898

ACÓRDÃO 7849/2022 ATA 39/2022 - PRIMEIRA CÂMARA

VISTOS, relatados e discutidos estes autos, que cuidam de recursos de reconsideração interpostos por Antônio Gomes de Sousa, Ricardo Matos da Cruz, Emanuela Machado Araújo, Vitor Alves Cardoso Neto e pela empresa Vitor Alves Cardoso Neto Eireli contra o Acórdão 8291/2021-TCU-Primeira Câmara, por intermédio do qual as contas dos responsáveis foram julgadas irregulares, com a condenação ao recolhimento solidário do débito apurado e aplicação de multas individuais, em razão de pagamentos realizados pelo Município de Prata do Piauí/PI com a utilização de recursos decorrentes de precatórios do Fundef, sem comprovação da contraprestação de serviços.
ACORDAM os Ministros do Tribunal de Contas da União, reunidos em Sessão da 1ª Câmara, ante as razões expostas pelo Relator, e com fundamento nos arts. 32, inciso I, e 33, da Lei 8.443/1992, em:
9.1 conhecer dos recursos de reconsideração para, no mérito:
9.1.1.  negar provimento aos recursos de Antônio Gomes de Sousa, Vitor Alves Cardoso Neto e Vitor Alves Cardoso Neto Eireli;
9.1.2. dar provimento parcial aos recursos de Ricardo Matos da Cruz e Emanuela Machado Araújo, de modo a: 
9.1.2.1. reduzir o valor de débito a eles imputado pelo item 9.1 do acórdão recorrido para R$ 148.000,00 (cento e quarenta e oito mil reais) ;
9.1.2.2. reduzir os valores das multas a eles aplicadas pelo item 9.2 do acórdão recorrido para R$ 45.000,00 (quarenta e cinco mil reais) ;
9.2. encaminhar cópia deste acórdão aos recorrentes e à Procuradoria da República no Estado do Piauí, com a informação de que a íntegra do relatório e do voto que o fundamentam está disponível no endereço eletrônico www.tcu.gov.br/acordaos.

Recurso de reconsideração interposto contra acórdão que julgou as contas dos recorrentes irregulares, com débito e multa, em razão da realização de pagamentos sem comprovação da contraprestação de serviços.

Primeira Câmara

Município de Prata do Piauí/PI

3. Recorrentes: Vitor Alves Cardoso Neto (XXX.650.583-XX); Vitor Alves Cardoso Neto Eireli (14.283.222/0001-73); Antônio Gomes de Sousa (XXX.362.931-XX); Emanuela Machado Araújo (XXX.569.573-XX) e Ricardo Matos da Cruz (XXX.891.745-XX)

13.1. Ministros presentes: Walton Alencar Rodrigues (Presidente), Benjamin Zymler e Vital do Rêgo.
13.2. Ministro-Substituto presente: Weder de Oliveira.

JORGE OLIVEIRA

Ministro Benjamin Zymler

Transcrevo, a seguir, a instrução elaborada na Serur (peça 163) , aprovada pelo dirigente da unidade (peça 164) :
"INTRODUÇÃO
	Trata-se de recursos de reconsideração interpostos por Antônio Gomes de Sousa, ex-prefeito de Prata do Piauí - PI (peça 116) , Ricardo Matos da Cruz, ex-secretário municipal de finanças e presidente da comissão permanente de licitação (peça 120) , Emanuela Machado Araújo, membro da comissão de licitação (peça 120) , Vitor Alves Cardoso Neto, representante legal da contratada (peças 103-111) , e Vitor Alves Cardoso Neto Eireli, empresa contratada (peças 103-111) , contra o Acórdão 8291/2021-TCU-Primeira Câmara, de relatoria do Ministro Benjamin Zymler (peça 89) , transcrito na íntegra abaixo:
'9. Acórdão: 
VISTOS, relatados e discutidos estes autos de tomada de contas especial instaurada por força do item 9.5.3 do Acórdão 1470/2017-TCU-Plenário, em razão de pagamentos realizados pelo Município de Prata do Piauí/PI com a utilização de recursos decorrentes de precatórios do Fundef, sem qualquer comprovação da contraprestação de serviços, 
ACORDAM os Ministros do Tribunal de Contas da União, reunidos em sessão da Primeira Câmara, ante as razões expostas pelo relator, em:
9.1. julgar irregulares as contas dos Srs. Antônio Gomes de Sousa (CPF XXX.362.931-XX) , Ricardo Matos da Cruz (CPF XXX.891.745-XX) , Emanuela Machado Araújo (CPF XXX.569.573-XX) , Vitor Alves Cardoso Neto (CPF XXX.650.583-XX) e da empresa Vitor Alves Cardoso Neto EIRELI (CNPJ 14.283.222.0001-73) , com fundamento nos arts. 1º, inciso I, 16, inciso III, alíneas 'b' e 'c', e § 2º da Lei 8.443/1992 c/c os arts. 19 e 23, inciso III, da mesma Lei, e com arts. 1º, inciso I, 209, incisos II e III, e § 5º, 210 e 214, inciso III, do Regimento Interno, e condená-los, solidariamente, ao pagamento da quantia a seguir especificada, com a fixação do prazo de quinze dias, a contar das notificações, para comprovarem, perante o Tribunal (art. 214, inciso III, alínea 'a', do Regimento Interno) , o recolhimento da dívida aos cofres do Fundeb do Município de Prata do Piauí/PI, atualizada monetariamente e acrescida dos juros de mora, calculados a partir das datas discriminadas, até a data do recolhimento, na forma prevista na legislação em vigor: 
	VALOR ORIGINAL (R$) 
	DATA DE OCORRÊNCIA

	313.873,98
	14/12/2016

9.2. aplicar aos Srs. Antônio Gomes de Sousa (CPF XXX.362.931-XX) , Ricardo Matos da Cruz (CPF XXX.891.745-XX) , Emanuela Machado Araújo (CPF XXX.569.573-XX) e Vitor Alves Cardoso Neto (CPF XXX.650.583-XX) e à empresa Vitor Alves Cardoso Neto EIRELI (CNPJ 14.283.222.0001-73) , individualmente, multa no valor de R$ 100.000,00 (cem mil reais) , com fulcro no art. 57 da Lei 8.443/1992 c/c o art. 267 do Regimento Interno, com a fixação do prazo de quinze dias, a contar das notificações, para comprovarem, perante o Tribunal (art. 214, inciso III, alínea 'a', do Regimento Interno) , o recolhimento da dívida aos cofres do Tesouro Nacional, atualizada monetariamente desde a presente data até a do efetivo recolhimento, se for paga após o vencimento, na forma da legislação em vigor;
9.3. autorizar, desde logo, nos termos do art. 28, inciso II, da Lei 8.443/1992, a cobrança judicial da dívida, caso não atendidas as notificações; e
9.4. dar ciência desta deliberação aos responsáveis, à Prefeitura Municipal de Prata do Piauí - PI e ao Procurador-Chefe da Procuradoria da República no Estado do Piauí, nos termos do § 3º do art. 16 da Lei 8.443/1992 c/c o § 7º do art. 209 do Regimento Interno do TCU, para adoção das medidas cabíveis.'
HISTÓRICO 	
2.	Esta tomada de contas especial foi instaurada por força do item 9.5.3 do Acórdão 1470/2017-TCU-Plenário, de relatoria do Ministro Benjamin Zymler, em razão de pagamentos realizados pelo Município de Prata do Piauí/PI com a utilização de recursos decorrentes de precatórios do Fundef, sem qualquer comprovação da contraprestação de serviços.
3.	Em virtude de decisão proferida pela 5ª Vara da Justiça Federal do Estado do Piauí, a municipalidade recebeu, em 13/12/2016, faltando apenas 18 dias para o final do mandato do prefeito Antônio Gomes Sousa, a quantia de R$ 2.849.823,75. Tais recursos vieram do processo judicial 2005.40.00.0067384, cujo objeto foi o pagamento de diferenças do Fundef, do período de 1998 a 2004.
4.	De posse desses recursos, no dia seguinte (14/12/2016) , o ente municipal transferiu significativa parcela, no montante de R$ 2.730.000,00, para outra conta corrente de sua propriedade, a qual era mantida no Banco Bradesco (c/c 0699278-1, agência 5797) . Nos cinco dias seguintes foram efetivadas sessenta transferências para diversos destinatários.
5.	A quantia de R$ 2.234.123,22 foi transferida a onze empresas distintas, mediante 55 transações financeiras, consideradas atípicas se comparadas com a movimentação nos meses anteriores. O restante destinou-se a outra conta do município mantida no Banco do Brasil (c/c 5225-6, ag. 788-9) e a uma operação (de R$ 102.215,98) em que não foi possível identificar o beneficiário do repasse.
6.	Em paralelo, os órgãos de controle identificaram diversas evidências de montagem de certames para justificar a movimentação financeira, a utilização de recursos em ações que não guardavam correlação com os objetivos do Fundef e a inexecução de parte significativa dos serviços supostamente contratados.
7.	Cerca de trinta dias antes da liberação dos recursos, mas ciente da iminência do crédito, o ex-prefeito Antônio Gomes Sousa instituiu comissão permanente de licitação formada pelos seguintes membros: Ricardo Matos da Cruz (presidente) , Emanuela Machado Araújo e Romário Lopes dos Reis. Nenhum era servidor efetivo da prefeitura, o que de pronto viola o disposto no art. 51 da Lei 8.666/1993. Ricardo e Emanuela eram casados, sendo que esta última é cunhada do ex-prefeito (irmã da esposa dele) . 
8.	Tão logo constituída, a comissão de licitação publicou nove convites, cujos objetos e empresas contratadas estão sintetizados na tabela a seguir:
	Empresa contratada
	Licitação
	Objeto licitado
	Data de homologação
	Valor contratado (R$) 

	Marquinhos Construções Ltda.-ME (11.757.747/0001-
05 ) 
	Convite
1/2016
	Contratação de empresa especializada para execução dos serviços de recuperação de pavimentação de vias públicas do município.
	7/12/2016 (com
publicação em 3/1/2017) 
	147.596,46

	Construtora Tende  Ltda. - ME (05.740.967/0001-
23) 
	Convite
2/2016
	Contratação de empresa especializada para execução dos serviços de reforma de diversas escolas municipais
		146.760,48

		Convite
4/2016
	Contratação de empresa especializada para execução dos serviços de recuperação de estrada vicinal em diversos trechos da Zona Rural do Município de Prata do Piauí
	12/12/2016 (com publicação em 3/1/2017) 
	147.959,78

	QualityServ Construtora Serviços e Reformas Ltda.-ME (21.376.282/0001-04) 
	Convite
3/2016
	Contratação de empresa especializada para execução dos serviços de dedetização dos prédios públicos municipais pertencentes à administração pública municipal.
	7/12/2016 (com
publicação em
3/1/2017) 
	50.025,00

	Construcar Construção Civil e Locação de Máquinas e Veículos Ltda. EPP (19.742.308/0001-30) 
	Convite
5/2016
	Contratação de empresa especializada para execução dos serviços de reforma do prédio da sede do Peti.
	12/12/2016 (com publicação em 3/1/2017) 
	148.426,13

		Convite
7/2016
	Contratação de empresa especializada para execução dos serviços de reforma do prédio da sede do Cras.
		148.392,76

	Vitor Alves Cardoso Neto EIRELI (14.283.222.0001-73) 
	Convite
6/2016
	Contratação de empresa especializada para execução dos serviços de reforma do Posto de Saúde do PSF.
		148.000,00

	Venilson de Oliveira Rocha ME (16.416.613/0001-44) 
	Convite
8/2016
	Contratação de empresa especializada para execução dos serviços de reforma do prédio da Prefeitura.
		149.695,16

		Convite
9/2016
	Contratação de empresa especializada para execução dos serviços de reforma em geral incluindo elétrica e hidráulica na Unidade Escolar Roberta Sousa Lima
		147.840,00

9.	Observa-se que parte dos recursos do Fundef foi utilizada indevidamente para pagamento dessas empresas, contratadas para executar objetos estranhos às finalidades do fundo.
10.	Além disso, a unidade técnica indicou que tais processos licitatórios não guardavam conformidade com a Lei 8.666/93, diante do conjunto de indícios caracterizadores de fraude à licitação (peça 79, p. 6) :
'18.1. Os nove convites teriam sido realizados no período de 7 a 12/12/2016 (apenas cinco dias) , por uma mesma Comissão de Licitação, composta por pessoas alheias ao quadro funcional da Prefeitura Municipal de Prata do Piauí-PI, sendo pouco crível que a referida Comissão tivesse condição laboral de conduzir nove processos licitatórios num período de apenas cinco dias. Além do que, dois dos três membros teriam relação de proximidade com o ex-gestor municipal (Ricardo Matos da Cruz e Emanuela Machado Araújo eram casados, e a Sra. Emanuela seria irmã da esposa do então prefeito) ; 
18.2. Os inúmeros convites foram homologados em valores pouco abaixo do limite a partir do qual haveria a obrigatoriedade de adoção da modalidade tomada de preços, cujas exigências de publicidade e prazos de execução são mais rigorosas; 
18.3. Pelo pouco tempo despendido na execução das despesas, parece razoável inferir que não houvera projeto básico, nem orçamento detalhado com a composição dos custos unitários, para a realização de tais procedimentos licitatórios, em desacordo ao previsto no art. 7º, §2º, incisos I e II, da Lei 8.666/93; 
18.4. Ademais, embora supostamente realizados em 7/12 e 12/12/2016, os certames licitatórios só tiveram seus extratos publicados na imprensa em 3/1/2017, portanto, já na gestão subsequente;'
11.	A situação identificada por analistas da CGU na visita realizada no município foi de que grande parte dos serviços não foi prestada e o pouco executado não foi realizado pelas empresas contratadas. Além de não terem sido encontrados documentos da execução dos contratos, como notas fiscais, boletins de medição e diário das obras, havia outras evidências que apontaram para a montagem fraudulenta dos certames com o objetivo de conferir aparente legalidade das despesas efetuadas. 
12.	Diante das evidências verificadas, o Tribunal de Contas da União determinou a constituição de doze tomadas de contas especiais, por meio do Acórdão 1470/2017-TCU-Plenário. Nessa decisão foi decretada, cautelarmente, pelo prazo de um ano, a indisponibilidade de bens de trinta e dois responsáveis, em face da gravidade das irregularidades.
13.	A desconsideração da personalidade jurídica das contratadas foi autorizada na decisão do Plenário, tendo em vista a utilização delas para fraudar licitações e desviar recursos públicos, caracterizando, assim, abuso de personalidade e mau uso de suas finalidades. 
14.	Nestes autos examinou-se o Convite nº 6/2016 e o repasse de R$ 313.873,98 realizado à empresa Vitor Alves Cardoso Neto Eireli, no dia 14/12/2016. Foram citados, além da empresa, seu sócio-administrador (Sr. Vitor Alves Cardoso Neto) , o então prefeito, Sr. Antônio Gomes de Sousa (gestão 2013/2016) , e os membros atuantes da comissão de licitação (Sr. Ricardo Matos da Cruz e Sra. Emanuela Machado Araújo) .
15.	Regularmente citados, o Sr. Antônio Gomes de Sousa, o Sr. Ricardo Matos da Cruz e Emanuela Machado Araújo não se manifestaram nos autos. 
16.	O Sr. Vitor Alves Cardoso Neto e a empresa Vitor Alves Cardoso Neto Eireli alegaram, em síntese, que: (i) o pagamento teria sido a contrapartida da obra executada; (ii) a CGU não teria apontado os atos irregulares praticados pela empresa; (iii) o Tribunal Regional Federal da 1ª Região teria examinado as supostas irregularidades e afastado a existência de qualquer ato ímprobo da empresa; (iv) as constatações da CGU teriam se limitado à fase interna do procedimento licitatório (Convite nº 6/2016) , que não teria contado com a ingerência da empresa; (v) o pagamento seria decorrente da construção de uma escola, precedida do devido procedimento licitatório; e que (vi)  a vinculação dos valores recebidos pelos municípios às ações de educação não seria matéria pacificada na jurisprudência.  
17.	As alegações de defesa foram rejeitadas no exame da unidade técnica (peça 79) , que contou com a anuência do Ministério Público junto ao TCU (peça 81) , do Ministro Relator (peça 90) e da Primeira Câmara, nos termos do Acórdão 8291/2021-TCU-Primeira Câmara (peça 89) .
18.	Passa-se ao exame dos apelos.
EXAME DE ADMISSIBILIDADE
19.	O Ministro Jorge Oliveira admitiu os recursos, suspendendo-se os efeitos dos itens 9.1, 9.2 e 9.3 do Acórdão 8291/2021-TCU-Primeira Câmara (peças 135 e 145) .
EXAME DE MÉRITO
20. 	Constitui objeto desta análise definir se há:
20.1.	A caracterização da prescrição da pretensão punitiva/ressarcitória, segundo os critérios do Acórdão 1441/2016-TCU-Plenário e do regime da Lei 9.873/1999.  
20.2.	Elementos suficientes nos autos para afastar a responsabilidade dos recorrentes.
Da prescrição
21.	No exame da prescrição, a Serur tem adotado os entendimentos detalhados na peça 162, que contém estudo e pronunciamentos anteriores da secretaria sobre o tema. Nessas manifestações estão desenvolvidas as seguintes premissas, que serão utilizadas no presente exame: 
	a)  ao julgar o RE 636.886, o STF conferiu nova interpretação ao art. 37, § 5º, da Constituição Federal, fixando a tese de que 'é prescritível a pretensão de ressarcimento ao erário fundada em decisão de Tribunal de Contas';
	b)  as pretensões punitiva e de ressarcimento devem observar o mesmo regime na atividade de controle externo, dado o objetivo comum da prescrição, de fixar prazo para o Tribunal de Contas agir, para caracterizar o ilícito, identificar seu autor, dimensionar as consequências da conduta e impor as consequências legais, independentemente de tais consequências terem natureza punitiva ou ressarcitória;
	c)  até que sobrevenha norma específica, entende-se que a prescrição das pretensões punitiva e de ressarcimento, no processo de controle externo, deve observar o regime Lei 9.873/1999, na linha dos recentes pronunciamentos do STF a respeito. Assim, sem prejuízo de se realizar o exame da prescrição também segundo o prazo decenal previsto no Código Civil, o critério adotado, na formulação da proposta de encaminhamento, será o da Lei 9.873/1999.  
Análise da prescrição segundo os critérios do Acórdão 1441/2016-TCU-Plenário
22.	No que se refere à pretensão punitiva, o TCU tem tradicionalmente aplicado os critérios definidos no Acórdão 1441/2016-TCU-Plenário, que, em incidente de uniformização de jurisprudência, orientou-se pela aplicação do Código Civil. Por este acórdão, em linhas gerais, a prescrição subordina-se ao prazo geral de dez anos (CC, art. 205) , contado a partir da data da ocorrência do fato e interrompido pelo ato que ordenar a citação, a audiência ou a oitiva da parte.
22.1.	Entre outras razões que justificaram a adoção desse critério destaca-se a de que o citado dispositivo constitui uma cláusula geral a ser empregada sempre que a pretensão for prescritível, mas a lei não estabelecer um prazo específico, como na hipótese.
22.2.	Aplicando essas balizas ao caso em exame, verifica-se a não ocorrência da prescrição, conforme os critérios do Acórdão 1441/2016-TCU-Plenário. Entre o dia da transferência dos R$ 313.873,98 (R$ 165.873,98 e R$ 148.000,00) , 14/12/2016 (peça 13, p. 2 do TC Processo 012.893/2017-0) , e a ordem de citação dos responsáveis, 12/7/2017 (peça 1) , transcorreram pouco mais de 6 (seis) meses.
Análise da prescrição pelo regime da Lei 9.873/1999 
23.	Adotando-se as premissas fixadas na Lei 9.873/1999 ao caso em exame, e mesmo considerando-se o prazo geral, de cinco anos, observa-se que não teria ocorrido a prescrição. Para tanto, é preciso considerar os seguintes parâmetros: 
a) Termo inicial: 
23.1.	A Lei 9.873/1999, art. 1º, parte final, traz previsão expressa a respeito do início do prazo em se tratando de infração de caráter permanente ou continuado. Nesta hipótese, a prescrição começa a correr não da data de cada fato, e sim 'do dia em que tiver cessado' a permanência ou a continuidade. 
23.2.	Na hipótese em exame, tem-se o termo inicial para a contagem da prescrição o dia da transferência dos R$ 313.873,98: 14/12/2016.
b) Prazo: 
23.3. 	A Lei 9.873/1999 apresenta um prazo geral, de cinco anos (art. 1º) , e um prazo especial, previsto no art. 1º, § 2º, a saber: 'quando o fato objeto da ação punitiva da Administração também constituir crime, a prescrição reger-se-á pelo prazo previsto na lei penal'. Como não se tem notícia da propositura de ação penal contra o responsável acerca dos fatos de que se trata no presente processo, fica afastada essa possibilidade. Dessa forma, será considerado o prazo geral de cinco anos.
23.4.	Não obstante, as causas interruptivas indicadas abaixo evidenciam que a prescrição não teria ocorrido mesmo que se aplicasse o prazo geral de cinco anos. 
c) Interrupções por atos inequívocos de apuração dos fatos: 
23.5.	No regime da Lei 9.873/1999, a prescrição se interrompe 'por qualquer ato inequívoco, que importe apuração do fato' (art. 2º, II) . Os exemplos típicos, no caso em exame, são os Acórdão 1470/2017-TCU-Plenário de 12/7/2017 e 8291/2021-TCU-1ª Câmara, de 25/5/2021 (peças 1 e 89) , os exames técnicos de 28/3/2019 e 29/10/2020 (peças 10 e 79) . Com esse fundamento, a prescrição foi interrompida em 12/7/2017, 28/3/2019, 29/10/2020 e 25/5/2021.
d) Interrupções pela citação dos responsáveis: 
23.6. 	A prescrição também é interrompida 'pela notificação ou citação do indiciado ou acusado, inclusive por meio de edital', nos termos do art. 2º, I, da Lei 9.873/1999. E, no regime dessa lei, a interrupção se dá pela citação propriamente dita, e não pelo despacho que a ordena. No presente caso, a citação dos recorrentes se deu em 12/4 e 16/4 e 24/9/2019 (peças 13, 17, 18, 28 e 56-58) .   
23.7.	Cabe destacar, por oportuno, que, caso houvesse devedores solidários, a interrupção da prescrição feita a um prejudica aos demais. Incide, nesse caso, regra própria da teoria geral das obrigações, segundo a qual 'a interrupção efetuada contra o devedor solidário envolve os demais' (art. 204, § 1º, do Código Civil) . São consequências próprias da solidariedade (a exemplo da regra de que o credor pode demandar qualquer dos devedores, art. 275 do Código Civil) , que não precisam ser repetidas em cada diploma legal específico. 
e) Interrupção pela decisão condenatória recorrível: 
23.8.	Por fim, a prescrição também se interrompe 'pela decisão condenatória recorrível' (art. 2º, III, da Lei 9.873/1999) . Com esse fundamento, houve a interrupção em 25/5/2021, data da sessão em que foi proferido o acórdão condenatório (peça 89) . Essa interrupção é relevante, por estabelecer prazo para julgamento do recurso. 
f) Da prescrição intercorrente: 
23.9.	Nos termos do art. 1º, § 1º, da Lei 9.873/1999, opera-se a prescrição intercorrente se o processo ficar paralisado por mais de três anos, aguardando 'julgamento ou despacho'. 
23.10.	Note-se que há uma correlação entre essa hipótese e as causas de interrupção da prescrição do art. 2º. Com efeito, uma vez interrompida a prescrição por alguma das hipóteses do art. 2º, o processo não pode ficar inativo, sem qualquer inovação processual relevante, por mais de três anos.
23.11.	Trata-se de prazo específico, não se aplicando nem o prazo geral de cinco anos nem o prazo especial, da lei penal (§ 2º) . A finalidade da prescrição intercorrente, com seu prazo próprio, é a de assegurar a eficiência e celeridade nas apurações administrativas. Seria contrário a essa finalidade a paralisação injustificada do processo por período maior que o triênio estabelecido para a hipótese.
23.12.	A extrapolação do prazo de três anos, sem inovação relevante no processo, pode configurar negligência. Por isso, além de se operar a prescrição, deve-se promover a 'apuração da responsabilidade funcional decorrente da paralisação, se for o caso'. 
23.13.	Em muitas situações o exame da prescrição intercorrente pode ficar prejudicado nos processos já em tramitação no TCU. Como a ação de ressarcimento era considerada imprescritível, as peças que compõem a tomada de contas especial, elencadas no art. 10 da Instrução Normativa TCU 71/2012, não contemplam informações pormenorizadas quanto ao andamento do processo na fase interna, o que pode prejudicar a análise de eventual paralisação por mais de três anos. 
23.14.	Assim, caso o tribunal venha a adotar a sistemática da Lei 9.873/1999 para aferir a prescrição, convém avaliar, oportunamente, a possibilidade de ajustes na IN-TCU 71/2012, para que as tomadas de contas especiais encaminhadas ao tribunal contemplem informações sobre as interrupções ocorridas na fase interna do procedimento (como, por exemplo, declaração do órgão instaurador da TCE, de que o processo não ficou paralisado por mais de três anos, na forma do art. 1º, § 1º, da citada lei) . 
23.15. 	No caso, observa-se que o processo não ficou inativo por período superior a três anos. 
Conclusão sobre a prescrição
24.	A atuação do TCU não se encontra inviabilizada, de acordo com os critérios de prescrição da Lei 9.873/1999 e do Acórdão 1441/2016-TCU-Plenário.
25.	Por fim, são oportunas algumas considerações sobre a possibilidade de aplicar, neste processo, novo critério para exame da prescrição, diverso do considerado no julgamento originário (que seguiu o Acórdão 1441/2016-TCU-Plenário) . 
25.1.	O art. 926 do CPC positivou a orientação de que 'os tribunais devem uniformizar sua jurisprudência e mantê-la estável, íntegra e coerente', com o fim de inibir que decisões contemporâneas adotem soluções distintas para uma mesma questão, comprometendo os valores de isonomia e previsibilidade, essenciais à segurança jurídica.
25.2.	Isso não impede a reorientação da jurisprudência, sempre que evidenciada a necessidade de ajustar o entendimento à correta exegese das normas legais. E é perfeitamente possível, e até mesmo comum, que a reorientação se dê em grau recursal, pois o recurso devolve à 'apreciação e julgamento pelo tribunal todas as questões (...) relativas ao capítulo impugnado' (art. 1.013, § 1º, do CPC) , para que se profira novo julgamento, procedendo-se à correta aplicação do direito. 
25.3.	Todavia, em se tratando de recurso, deve-se observar a proibição de reformatio in pejus, não se aplicando o novo entendimento se dele resultarem efeitos práticos mais gravosos ao recorrente.
Argumentos de Emanuela Machado Araújo e de Ricardo Matos Da Cruz (peça 120) 
26.	Os recorrentes alegam que:
26.1.		A responsabilização dos jurisdicionados perante o TCU é de natureza subjetiva e inexiste o nexo de causalidade entre a inexecução parcial do objeto contratado e a conduta dos membros da comissão de licitação. 	Não houve conduta voluntária dos recorrentes com vistas a causar prejuízo ao erário. A comprovação da culpa, do nexo de causalidade e do dano são requisitos exigidos para a responsabilização civil, o que não ocorreu nos autos (peça 120, p. 3-4-5) . 
26.2.	Não houve a demonstração do enriquecimento ilícito ou do locupletamento dos recursos públicos, sobre os quais os recorrentes não tiveram qualquer poder de gestão (peça 120, p. 5) .
27.	Os recorrentes alegam que:
27.1.	O Tribunal aplicou a multa individual de R$ 100.000,00 aos recorrentes e imputou o débito solidário de R$ 156.036,99, que somado às multas, resultou no montante de R$ 356.036,99, valor superior ao débito. Assim, o valor da multa é desproporcional à conduta praticada pelos recorrentes, quando considerada a irregular aplicação dos precatórios do Fundef (peça 120, p. 6) .
27.2.	O Tribunal responsabilizou os recorrentes em solidariedade ao ex-prefeito e às empresas em nove processos distintos, aplicando-lhes multas de R$ 200.000,00 ao casal. E, dessa forma, o valor total das multas é superior ao suposto dano provocado, o que afasta sua razoabilidade (peça 120, p. 8) . 
27.3.	A dosimetria adotada pelo TCU na aplicação de multas é pautada pelo nível de gravidade dos ilícitos, sua materialidade e o grau de culpabilidade do agente. Além disso, havendo dano ao erário, o valor da multa baseia-se no montante quantificado, sendo modulado segundo o nível de gravidade dos ilícitos apurados, a valoração das circunstâncias fáticas e jurídicas envolvidas e a isonomia de tratamento com casos análogos (peça 120, p. 6-7) .
27.4.	Não podem ser solidários na responsabilização pela execução dos contratos, porquanto somente participaram da execução dos certames licitatórios. O valor da multa deve ser dosado de acordo com as falhas dos certames, além de se levar em conta que são nove licitações em nove processos distintos para a composição final do quantum destas multas (peça 120, p. 8) .
27.5.	A multa aplicada ao casal no montante total de R$ 200.000,00 chega a configurar um confisco. Toda multa que ultrapasse o limite de 30% do débito imputado deve ser considerada confiscatória e inconstitucional. A multa, enquanto obrigação tributária, é acessória e, nessa condição, não pode ultrapassar o principal, conforme entendimento assentado pelo Supremo Tribunal Federal no RE 81.550 in RTJ 74/319 (peça 120, p. 7) . 
28.	Os recorrentes afirmam que:
28.1.	O relatório da CGU (TC Processo 012.893/2017-0) não apontou falha ou fraude no Convite 06/2016 e não há comprovação da prática do ilícito tipificado no art. 89 da Lei 8.666/1993 - dispensa ou inexigibilidade de licitação fora das hipóteses legais. O pleno do Supremo Tribunal Federal e a Corte Especial do Superior Tribunal de Justiça entendem que a configuração do crime do art. 89 depende da comprovação de dolo específico de causar prejuízo ao erário, o que não ocorreu nestes autos (peça 120, p. 7-8) .
28.2.	O ilícito do art. 90 da Lei 8.666/1993 (frustração ou fraude licitatória) exige o dolo específico dos recorrentes, que não foi demonstrado nos autos (peça 120, p. 8) . 
Argumentos do ex-prefeito Antônio Gomes de Sousa (peça 116) 
29.	O recorrente sustenta a irretroatividade dos efeitos do Acórdão 1824/2017-TCU-Plenário, que deu suporte à decisão recorrida, afirmando que (peça 116, p. 3-6) :
29.1.	O novo entendimento fixado pelo TCU sobre a natureza do precatório do Fundef se deu no Acórdão 1824/2017-TCU-Plenário (TC Processo 005.506/2017-4) , ou seja, após a utilização dos recursos dos precatórios do Fundef pelos recorrentes no exercício de 2016.
29.2.	 Até a referida decisão do TCU prevalecia o entendimento firmado em dois julgados do Supremo Tribunal Federal de que os precatórios do Fundef possuíam natureza indenizatória.
29.3.	Não há no Acórdão 1824/2017-TCU-Plenário a expressa autorização para a retroatividade dos seus efeitos, como determina o art. 21 do Decreto-Lei 4.657/1942. Assim, o acórdão deveria ter eficácia ex nunc. 
30.	O recorrente alega a mera ocorrência de desvio de finalidade na aplicação dos recursos do precatório do Fundef, de modo que a reforma do posto de saúde beneficiou o ente municipal, o que implicaria a imputação de débito somente ao município, conforme pacífica jurisprudência do TCU (peça 116, p. 6-7) .
31.	O recorrente sustenta que a aplicação de multa individual de R$ 100.000,00, somando-se com as outras multas aplicadas aos demais requeridos, é desproporcional à conduta por eles praticada, quando considerada a aplicação dos recursos do precatório do Fundef e a jurisprudência do TCU. Afirma que os critérios para a fixação das multas devem obedecer ao princípio da proporcionalidade, da razoabilidade e da justiça, bem como levar em conta as circunstâncias atenuantes e agravantes e a natureza e a gravidade da infração cometida (peça 116, p. 8-9) .
Argumentos de Vitor Alves Cardoso Neto Eireli e Vitor Alves Cardoso Neto
32.	Os recorrentes alegam que:
32.1.	O pagamento recebido pela empresa decorreu da reforma do posto de saúde do PSF e da construção de uma unidade escolar com uma sala de aula, regularmente processadas no Convite nº  06/2016 e na Tomada de Preço nº 005/2014, respectivamente. O referido pagamento deu-se somente após a efetiva prestação do serviço para o qual fora contratada, sendo plenamente possível comprovar a execução e a entrega das obras, conforme o registro fotográfico acostado ao apelo (peças 103, p. 5-7, 110 e 111) .
32.2.	A execução da construção da unidade escolar foi integralmente acompanhada pelo Ministério da Educação, por meio do SIMEC- Sistema Integrado de Monitoramento do Ministério da Educação, conforme documentação juntado à peça 109 (peça 103, p. 7) . 
32.3.	Os pagamentos efetuados aos recorrentes possuíam amparo em procedimentos licitatórios regulares, cujo objetos foram devidamente executados. A CGU avaliou na fase interna do Convite nº  06/2016, que os recorrentes não tiveram qualquer ingerência, bem como apontou a execução dos serviços contratados por meio do Convite 06/2016 e da Tomada de Preço 005/2014 (peça 103, p. 12) . 
32.4.	O relatório da CGU, que subsidiou a instrução da Secex/PI, não apontou quais fraudes ou atos teriam sido praticados pela empresa Vítor Alves Cardoso Neto Eireli ou seus representantes legais. Os indícios e as supostas irregularidades apontadas pela CGU já foram objeto de apreciação pelo Tribunal Regional Federal da 1ª Região, o qual afastou a existência de qualquer ato ímprobo que teria sido realizado com a participação dos recorrentes (peça 103, p. 8-12) .
32.5.	Não houve conduta ilegal, imoral, de má-fé ou malversação do erário. As inconsistências meramente formais não acarretam nenhuma grave irregularidade ao Município (peça 103, p. 12-14) . 
32.6.	O Tribunal deve aplicar o princípio da razoabilidade no julgamento das contas dos recorrentes (peça 103, p. 13) .
Análise conjunta dos argumentos recursais
33.	Os Srs. Antônio Gomes de Sousa, Emanuela Machado Araújo, Ricardo Matos da Cruz, Vitor Alves Cardoso Neto e a empresa Vitor Alves Cardoso Neto Eireli foram citados pelos seguintes motivos: (a) pagamento/recebimento de R$ 313.873,98 sem a comprovada prestação de serviços (Nota Técnica CGU/PI 551 de 17/5/2017 à peça 3, do TC Processo 012.893/2017-0) ; (b) ausência na prefeitura da documentação probatória da regular aplicação dos recursos do Fundef (projeto básico, processo licitatório, contrato, documentos fiscais de despesa, etc.) ; (c) ausência de autorização legislativa para realização das despesas; (d) fraude à licitação; (e) ausência de manutenção dos recursos do Fundef em conta específica; e (f) demais ocorrências retratadas nos itens 1-47 da instrução de peça 14, do TC Processo 012.893/2017-0 (peças 13 a 17) .
34.	As defesas de Vitor Alves Cardoso Neto e da empresa Vitor Alves Cardoso Neto Eireli foram rejeitadas pela unidade técnica, com a seguinte análise (peça 79, p. 10-12) :
'30. Como se observa, as alegações de defesa encartadas como peças 31 e 33 do presente processo, apresentam uma síntese, desacompanhada de quaisquer elementos comprobatórios, do que anteriormente alegado na peça 5. 
31. Dito isso, pode-se dizer inicialmente que, para além da independência de instâncias, o decido pelo TRF da 1ª Região no AI 0015530-83.2017.4.01 não prejudica o que tratado na presente tomada de contas especial. Isso porque aquele TRF decidiu que 
'8. Ausentes evidências mínimas da prática de ato de improbidade administrativa, descabe manter o bloqueio de contas bancárias ou de ativos financeiros de titularidade da empresa agravante, bem como a indisponibilidade de bens móveis e imóveis de sua propriedade, no montante de R$ 313.873,98 (trezentos e treze mil oitocentos e setenta e três reais e noventa e oito centavos) , recebido a partir dos recursos oriundos do crédito precatório pago pela União'.
32. Aqui não se trata de processo de improbidade administrativa, não exigindo dolo ou culpa grave, mas uma tomada de contas especial, regida pela Lei 8.443/1992. 
32. De outra, os documentos descritos nas letras 'a' a 'd' do item 29.1 da presente instrução são completamente estranhos ao que versado neste processo. 
33. Já o contido nas letras 'f' e 'g', referente a inauguração das obras de construção da Escola Turene Ribeiro, entregue em 27/12/2016, não indicam a fonte dos recursos e nem mesmo que a empresa Vitor Alves Cardoso Neto Eireli foi a responsável por sua construção. 
34. Note-se que a empresa Vitor Alves Cardoso Neto recebeu duas transferências que somam R$ 313.873,98 (item 8 da presente) . Constam dos extratos bancários duas transferências para a referida empresa, ambas datadas de 14/12/2016, com valores de R$ 165.873,98 e R$ 148.000,00 (peça 13, p. 2, do TC Processo 012.893/2017-0) . A segunda delas identificada como decorrente do Convite 6/2016, homologado em 12/12/2016, para a reforma de posto de saúde do PSF (vide item 13 da presente instrução) . Não há qualquer viabilidade de uma licitação homologada em 12/12/2016 gerar uma reforma de um prédio em apenas dois dias (tempo entre a homologação e o pagamento total do contrato) . Sobre isso os defendentes nada averbaram. 
35. Alegaram, tão somente e genericamente (pois provas não vieram, a não ser fotos e uma notícia de jornal) , que os recebimentos foram decorrentes da construção de uma escola, precedida de licitação lícita. Ocorre que o único pagamento em que a CGU conseguiu fazer ligação com uma licitação foi para a reforma de posto de saúde do PSF, no valor de R$ 148.000,00. O outro pagamento não teve identificada a causa (obra ou serviço) e a licitação a ele referenciada. 
36. Em que pese a responsabilidade pela guarda dos documentos da licitação e da liquidação das despesas seja da Prefeitura, para tentar debelar as impossibilidades factuais acima descritas, poderiam ter ao menos juntado as medições, a proposta de preços, o diário das obras, ART, enfim, um conjunto indiciário que demonstrasse sua execução. Destarte, não conseguiram sequer rebater o que narrado na instrução de peça 10, aqui reproduzida, ou seja: 
19. No tocante à possível execução dos objetos relacionados aos processos licitatórios por parte das empresas beneficiárias das transferências bancárias, cabe destacar as seguintes informações consignadas pela CGU-PI, consoante inspeção realizada no município de Prata do Piauí no dia 10/2/2017, sobre a qual registra-se que, 'em que pese a equipe de inspeção não dispor dos processos licitatórios relacionados (...) , alguns objetos licitados foram devidamente especificados nos respectivos termos de adjudicação e homologação publicados no Diário Oficial dos Municípios, como foi o caso dos Convites 005/2016, 006/2016, 007/2016, 008/2016 e 009/2016', o que possibilitou que a equipe de fiscalização, integrada também por um engenheiro civil, realizasse uma inspeção física nesses objetos visando verificar se de fato os serviços contratados e pagos foram realizados, de forma que os resultados dessas inspeções e análises relacionadas às empresas contratadas, além de outras informações relevantes, encontram-se dispostas a seguir. 
19.1. Em relação ao Convite 006/2016, tendo como vencedora a empresa Vítor Alves Cardoso Neto EIRELI (CNPJ 14.283.222.0001/73) , cujo objeto consistia na reforma do posto de saúde do PSF, cabe ressaltar que não guarda aderência às finalidades do Fundef. 
19.2. A CGU-PI, em inspeção realizada junto ao prédio do posto municipal de saúde Fundec PSF, bem como ao prédio da Unidade Básica de Saúde Otávio Mendes Frazão Filho, que funcionou até dezembro de 2016 (as inspeções ocorreram em ambos por se tratarem dos únicos postos do PSF no município de Prata do Piauí) , comprovou que: 
 (...) os únicos serviços realizados foram pinturas efetuadas em dezembro de 2016 no prédio do posto municipal de saúde Fundec PSF, (...) fato corroborado por meio de entrevistas realizadas com a Sra. Maria Gildete Brito (CPF nº XXX.407.103-XX) , funcionária do posto municipal de saúde Fundec PSF em dezembro de 2016, mantida atualmente, e, no segundo posto (que se encontrava fechado) , com vizinhos residentes na casa de n. 279, em frente à referida unidade básica de saúde.
37. Nesse sentido, a questão de sua não responsabilização como decorrência da utilização de recursos dos precatórios do Fundef para reformas de prédios estranhos à destinação dos recursos do Fundo é de menor importância. Isso porque não se trata de desvio de finalidade, mas sim de recebimento de recursos sem que as obras fossem executadas e/ou sem prova do nexo de causalidade entre uma obra e a empresa, e mediante a participação em fraude à licitação. 
38. Não é demais rememorar o que descrito nos itens 18 desta instrução: 
18.Não obstante, parece de fácil percepção que tais processos licitatórios não guardam conformidade com a Lei 8.666/93, antes apresentando um conjunto de indícios caracterizadores de fraude à licitação, senão vejamos: 
18.1.Os nove convites teriam sido realizados no período de 7 a 12/12/2016 (apenas 5 dias) , por uma mesma Comissão de Licitação, composta por pessoas alheias ao quadro funcional da Prefeitura Municipal de Prata do Piauí-PI, sendo pouco crível que a referida Comissão tivesse condição laboral de conduzir 9 processos licitatórios num período de apenas 5 dias. Além do que, dois dos três membros teriam relação de proximidade com o ex-gestor municipal (Ricardo Matos da Cruz e Emanuela Machado Araújo eram casados, e a Sra. Emanuela seria irmã da esposa do então prefeito) ; 
18.2. Os inúmeros convites foram homologados em valores pouco abaixo do limite a partir do qual haveria a obrigatoriedade de adoção da modalidade tomada de preços, cujas exigências de publicidade e prazos de execução são mais rigorosas; 
18.3.Pelo pouco tempo despendido na execução das despesas, parece razoável inferir que não houvera projeto básico, nem orçamento detalhado com a composição dos custos unitários, para a realização de tais procedimentos licitatórios, em desacordo ao previsto no art. 7º, §2º, incisos I e II, da Lei 8.666/93; 
18.4. Ademais, embora supostamente realizados em 7/12 e 12/12/2016, os certames licitatórios só tiveram seus extratos publicados na imprensa em 3/1/2017, portanto, já na gestão subsequente;'
[destaques acrescidos]
35.	Diante da ausência de manifestação dos demais responsáveis, a unidade técnica teceu o seguinte exame (peça 79, p. 12-15) :
'43. Diante dessas premissas, passa-se a analisar a responsabilidade dos responsáveis revéis. 
44. Conforme exposto na instrução de citação (peça 10) e no processo que deu origem à representação, a referida municipalidade realizou nove licitações na modalidade convite, no período de 7 a 12/12/2016, que somente foram publicados em 03 de janeiro de 2017, quase um mês após as homologações datadas de 07 de dezembro de 2016, e tinham objetos não vinculados ao ensino fundamental, além de irregularidades referentes à composição da comissão de licitação.
45. Todos esses certames ocorreram sob a modalidade convite, com valores próximos a R$ 150.000,00, que corresponde ao limite dessa modalidade de licitação, mais simples e cuja publicidade é restrita, sem contar que, além disso, tais licitações nunca foram informadas no Sistema Licitações Web do TCE/PI, providência essa que, exigida no § 4º do art. 34 da Resolução TCE/PI 39/2015, visa justamente ampliar a publicidade do processo. 
46. A realização dessa quantidade de convites em intervalo tão curto de tempo, por sua vez, contrariou o histórico do município, que, até então, não havia feito nenhum convite no exercício de 2016. 
47. Vale registrar que a situação incomum vivenciada pelo Município de Prata do Piauí/PI, descrita no Acórdão 1470/2017-TCU-Plenário que deu origem à presente TCE, com a realização de inúmeras e não usuais movimentações financeiras com valores dos precatórios do Fundef tão logo esses foram recebidos pelo município, quando faltavam apenas 18 (dezoito) dias para o final do mandato do ora defendente, foi expressamente mencionada no voto condutor do referido Acórdão 1824/2017-TCU-Plenário, como ilustrativo do nível de gravidade das irregularidades que vinham ocorrendo no uso desses recursos. 
48. O dispêndio atribuído ao responsável insere-se nesse conjunto de transferências bancárias suspeitas efetuadas com os precatórios do Fundef, as quais conjuntamente formaram quantia materialmente significativa em relação ao orçamento municipal e foram feitas no curtíssimo período de 14 a 20/12/2016, a poucos dias do final do mandato do responsável, que se encerraria em 31/12/2016. 
49. Ademais, verificou-se que a CPL municipal que conduziu os certames era composta por membros alheios ao quadro municipal, sendo dois deles próximos ao ex-prefeito (cunhada e respectivo marido dessa, alçado à condição de presidente da comissão) , em desrespeito ao caput do art. 51 da Lei 8.666/1993 e ao princípio administrativo da impessoalidade. 
50. Veja-se ainda que a lei que abriu crédito especial no orçamento municipal para inclusão dos valores dos precatórios, aprovada em 16/11/2016 e publicada em 29/12/2016, não amparou formalmente a execução de tais despesas, ocorridas nos dias 14, 15, 16, 19 e 20 de dezembro de 2016, antes portanto da publicação da referida lei, a qual, de qualquer modo, consoante o disposto no art. 1º da Lei de Introdução ao Código Civil, somente entraria em vigor em fevereiro de 2017.
 51. Todas essas circunstâncias (celeridade e quantidade dos procedimentos, composição da CPL, objetos e valores contratados, ausência de divulgação e publicidade dos certames, etc) , associadas à falta de informações sobre os convites e, ainda, à não comprovação da realização dos serviços que seriam contratados, sugerem a manipulação dos certames com fins de dar aparência de legalidade às contratações e aos pagamentos realizados, configurando a fraude apontada nos autos. 
52. A possível alegação de haver dificuldade em comprovar a execução dos serviços efetuados diante do lapso temporal transcorrido não merece prosperar, visto que não decorreram nem cinco anos da suposta execução e ocorrência do dano, ou seja, nem mesmo restou tipificado o previsto no inciso II, do art. 6º, da IN TCU 71/2012, o qual prevê a possibilidade de dispensa da instauração de TCE quando 'houver transcorrido prazo superior a dez anos entre a data provável de ocorrência do dano e a primeira notificação dos responsáveis pela autoridade administrativa competente'. 
53. Mesmo que houvesse o transcurso deste prazo de dez anos, o Tribunal possui jurisprudência consolidada no sentido de que: 
 (...) o mero transcurso do tempo não é razão suficiente para o trancamento das contas ou para a não abertura de tomada de contas especial. É preciso que, além disso, haja fundadas razões para supor que o direito à defesa tenha sido prejudicado. Ainda, somente o longo decurso de tempo entre a data da transferência dos recursos e a instauração da tomada de contas especial não é suficiente para o trancamento das contas, o qual só ocorrerá após a verificação de que o lapso temporal tenha prejudicado efetivamente o exercício, pelo responsável, do direito à ampla defesa e ao contraditório (Acórdão 550/2020-TCU-Plenário, rel. Vital do Rêgo, 139/2017-TCU-Plenário, 6.018/2015-TCU-2ª Câmara, 6.974/2014-1ª Câmara, 67/2014-TCUPlenário) 
54. A empresa e seu proprietário em suas defesas (peças 31 e 33) em nenhum momento demonstraram objetivamente quais seriam os reais impedimentos para que demonstrasse a efetiva execução dos serviços. Não apresentaram termo de recebimento definitivo da execução dos serviços ou recibo, consoante previsto no art. 73, inciso I, alínea b, e art. 74, alínea III, e seu parágrafo único, da Lei 8.666/93, ou qualquer outro documento comprobatório dos serviços prestados. 
55. Evidente também que a situação em comento não se amolda à de contas iliquidáveis, porquanto não houve demonstração objetiva de algum real impedimento para que os responsáveis deixassem de demonstrar a efetiva execução dos serviços, significando que a não comprovação da regular aplicação dos recursos decorre exclusivamente da omissão dos responsáveis, e não de caso fortuito ou de força maior alheio às suas vontades, consoante previsto nos arts. 20 e 21 da Lei 8.443/92. 
56. O pagamento/recebimento de recursos públicos sem a devida contraprestação dos serviços constitui irregularidade grave, configurando o débito a ser imputado também ao beneficiário dos recursos e aos responsáveis pelos pagamentos. 
57. Segundo os artigos 4º e 5º da Lei 8.443/1992, o Tribunal de Contas da União tem jurisdição própria e privativa sobre as pessoas e matérias sujeitas à sua competência, abrangendo todos os responsáveis pela aplicação de recursos federais. Já o § 2° do art. 16 da mesma lei determina que deve o Tribunal, ao julgar irregulares as contas, fixar a responsabilidade solidária do agente público que praticou o ato irregular, e do terceiro que, como contratante ou parte interessada na prática do mesmo ato, de qualquer modo haja concorrido para o cometimento do dano apurado. 
58. Nesse sentido, a jurisprudência consolidada aponta que o TCU, quando do julgamento pela irregularidade das contas de determinado responsável, pode fixar, quanto ao débito apurado, a responsabilidade solidária de agente privado que haja concorrido para o dano, podendo ainda condená-lo ao pagamento da multa prevista no art. 57 da Lei 8.443/1992 (Acórdão 8922/2015-TCU-Segunda Câmara, rel. Marcos Bemquerer, 8.670/2015-TCU-2ª Câmara, rel Ana Arraes, 6.412/2015-TCU-2ª Câmara, rel. Marcos Bemquerer, 3.433/2015-TCU-1ª Câmara, rel. José Mucio Monteiro, 3.099/2015-TCU-1ª Câmara, rel. José Mucio Monteiro, 2.781/2015-TCU-1ª Câmara, rel. José Mucio Monteiro, e 2.262/2015-TCU-Plenário, rel. Benjamin Zymler) . 
59. Portanto, ainda que não ficasse devidamente caracterizada a fraude no processo licitatório, tal fato não afasta a responsabilização dos partícipes do ilícito, diante da não comprovação da execução dos serviços, o que, por si só, é condição suficiente para a declaração de irregularidade das contas, com consequente condenação em débito. 
60. Adicionalmente, quanto à questão da ausência de dolo na prática dos atos imputados aos responsáveis, traz-se jurisprudência desta Corte de Contas no sentido de que não há necessidade da 'presença de dolo para a responsabilização de terceiro que tenha concorrido para dano ao erário, sendo suficiente a constatação de culpa, em sentido estrito, para sua condenação solidária (art. 16, § 2º, alínea b, da Lei 8.443/1992) (Acórdão 2550/2019-TCU-Plenário, rel. Walton Alencar Rodrigues, 1620/2019-TCU-Plenário, rel. Bruno Dantas, 827/2016-TCU-2ª Câmara, rel. Ana Arraes) . Nem mesmo foram encontrados elementos suficientes que demonstrassem a boa-fé dos responsáveis.
61. A natureza vinculativa do uso dos recursos do Fundef e a competência do TCU para fiscalizar a sua aplicação quando decorrentes de complementação da União a estados e municípios, ainda que associados com o sucesso de demandas judiciais, são matérias pacificadas neste Tribunal, mesmo considerando que, conforme se extrai do conjunto de entendimentos apresentados nos Acórdãos 1824/2017 e 1962/2017, ambos do Plenário e da relatoria do Min. Walton Alencar, tenha esta Corte de Contas reconhecido que essa competência, por seu caráter concorrente, não afasta a dos órgãos de controle locais. Por sinal, a competência do TCU para fiscalizar a aplicação dos recursos do Fundeb, quando concernentes à complementação da União a estados e municípios, nos quais se enquadram os precatórios do Fundef, foi ratificada pelo STF, em demandas como a Ação Direta de Inconstitucionalidade 5.532/DF (Relator: Ministro Ricardo Lewandowski) . 
62. Os responsáveis, Ricardo Matos da Cruz (CPF XXX.891.745-XX) e Emanuela Machado Araújo (CPF XXX.569.573-XX) , foram membros da Comissão Permanente de Licitação (CPL) do Município de Prata do Piauí/PI, a qual teve participação nos certames licitatórios montados apenas para justificar, ao menos parcialmente, as supracitadas movimentações financeiras municipais, citadas ao longo desta instrução. 
63. A jurisprudência pacífica desta Corte de Contas é no sentido de que os membros de comissões de licitação serão alcançados pela jurisdição do TCU, com a imputação de débito e/ou aplicação de multa, sempre que os seus atos forem danosos ao erário ou constituírem grave ofensa à ordem jurídica. Nesse sentido são os Acórdão 310/2011-TCU-Plenário, 1.433/2010 -Plenário, 7.376/2010 -1ª Câmara, 343/2009 -Plenário, 768/2009-Plenário, 1.277/2009 -Plenário, 2.134/2009-Plenário e 2.135/2009 -Plenário. 
64. Nesse sentido, considerando os documentos existentes nos autos (inclusive os apresentados pelos demais responsáveis) , pode-se concluir que os responsáveis revéis em questão, Antônio Gomes de Sousa (CPF XXX.362.931-XX) , ex-prefeito; Ricardo Matos da Cruz (CPF XXX.891.745-XX) , presidente da CPL e Secretário Municipal de Finanças; e Emanuela Machado Araújo (CPF XXX.569.573-XX) , membro da CPL, praticaram atos cruciais para a consumação do prejuízo experimentado pelo erário.' [destaques acrescidos]
36.	O Ministro Benjamin Zymler concordou com a análise técnica e destacou no voto condutor do Acórdão 8291/2021-TCU-Primeira Câmara o seguinte (peça 90, p. 4-5) :
'24. A alegação de que os valores recebidos pela empresa seriam referentes a execução de obras no município não merecer prosperar. A mera declaração desacompanhada de qualquer elemento probatório não pode ser admitida. Conforme registrou a unidade técnica, os documentos carreados aos autos (fotos de uma obra (peça 5, p. 80-89) e notícia sob o título 'Prefeito Antônio Parambu realiza corte da fita inaugural da Escola Municipal Turene Ribeiro') não se prestam para comprovar a utilização dos recursos em questão na escola ou até mesmo que tenha sido construída pela empresa Vitor Alves Cardoso Neto Eireli.
25. Ademais, conforme apurado pela CGU, em inspeção realizada no município no dia 10/2/2017, em relação ao Convite 6/2016, do termo de adjudicação e homologação publicados no Diário Oficial dos Municípios consta como vencedora a empresa Vítor Alves Cardoso Neto EIRELI, cujo objeto consistia na reforma do posto de saúde do Programa Saúde da Família - PSF. 
26. Importante esclarecer que não se trata apenas de desvio de finalidade, ou seja, a utilização de recursos dos precatórios do Fundef para reformas de prédios estranhos aos objetivos do fundo, mas de recebimento de recursos sem a devida contraprestação, dado que, conforme a inspeção realizada pela CGU nos dois únicos postos do Programa Saúde da Família no município:
 ' (...) os únicos serviços realizados foram pinturas efetuadas em dezembro de 2016 no prédio do posto municipal de saúde Fundec PSF, (...) fato corroborado por meio de entrevistas realizadas com a Sra. Maria Gildete Brito (CPF nº XXX.407.103-XX) , funcionária do posto municipal de saúde Fundec PSF em dezembro de 2016, mantida atualmente, e, no segundo posto (que se encontrava fechado) , com vizinhos residentes na casa de n. 279, em frente à referida unidade básica de saúde.'
 27. Chama atenção, ainda, o fato de a homologação do certame para a reforma do posto de saúde ter ocorrido em 12/12/2016, e o pagamento ter ocorrido dois dias depois, em 14/12/2016. 
28. Ao contrário do que afirmam os responsáveis, a CGU não baseou suas afirmações em indícios e suposições, mas na ausência de elementos que pudessem comprovar a correta aplicação dos recursos, corroborada pelas informações obtidas na inspeção realizada em 10/2/2017. 
29. Por fim, no que concerne à citada decisão do TRF da 1ª Região no AI 0015530- 83.2017.4.01, cabe esclarecer que não há reflexo no presente processo, uma vez que aquele Tribunal decidiu que: 
'8. Ausentes evidências mínimas da prática de ato de improbidade administrativa, descabe manter o bloqueio de contas bancárias ou de ativos financeiros de titularidade da empresa agravante, bem como a indisponibilidade de bens móveis e imóveis de sua propriedade, no montante de R$ 313.873,98 (trezentos e treze mil oitocentos e setenta e três reais e noventa e oito centavos) , recebido a partir dos recursos oriundos do crédito precatório pago pela União'. 
30. Como é cediço, este Tribunal possui jurisdição e competência próprias estabelecidas pela Constituição Federal e pela sua Lei Orgânica (Lei 8.443/1992) . Assim, dado o princípio da independência das instâncias, o fato de tramitar ação judicial tratando do mesmo assunto não obsta, por si só, a atuação desta Corte de Contas. 
31. Ademais, como se observa, a decisão mencionada não possui nenhum reflexo no mérito das irregularidades aqui tratadas. 
32. Assim, não havendo nos autos elementos que possam comprovar a boa e regular aplicação dos recursos públicos em análise, adiro ao encaminhamento proposto pela unidade técnica e corroborado pelo representante do Ministério Público, para julgar irregulares as presentes contas, condenar os responsáveis ao pagamento do débito apurado, atualizado monetariamente e acrescido dos juros de mora devidos, na forma da legislação em vigor, e aplicar-lhes a multa prevista no art. 57 da Lei 8.443/1992.' [destaques acrescidos]
37.	Análise da alegação da irretroatividade dos efeitos do Acórdão 1824/2017-TCU-Plenário.
37.1.	Não procede a alegação do ex-prefeito Antônio Gomes de Sousa da irretroatividade dos efeitos do Acórdão 1824/2017-TCU-Plenário.
37.2.	Os itens 9.2.2 e 9.2.3 do Acórdão 1824/2017-TCU-Plenário (Ministro Walton Alencar Rodrigues) apenas ratificaram o entendimento de que os recursos provenientes da complementação da União ao Fundef/Fundeb, ainda que oriundos de sentença judicial (precatórios) , deveriam ser aplicadas exclusivamente na destinação prevista no art. 21 da Lei 11.494/2007 e na Constituição Federal, no art. 60 do ADCT. Por consequência, a aplicação desses recursos fora dessa destinação implicaria a imediata necessidade de recomposição do Erário, ensejando a responsabilidade pessoal do gestor que deu causa ao desvio, na forma da Lei Orgânica do TCU.
37.3.	No relatório que antecedeu o Acórdão 1824/2017-TCU-Plenário consta o seguinte:
'Informações Adicionais
115. Conforme atestado pelo Memorando 47 - Presidência (peça 56) , o Presidente do TCU, Ministro Raimundo Carreiro, recebeu em audiência, no dia 10/8/2017, Deputados Federais e o Presidente da Federação dos Municípios do Estado do Maranhão (Famem) , que apresentaram vasta documentação referente ao presente processo.
116. No referido memorando, o Presidente do TCU remeteu os autos à unidade técnica para que ela o submetesse à consideração do relator.
117. A documentação apresentada na referida audiência consta na peça 57 do presente processo. Nela, traz-se, basicamente, um argumento principal, o qual pode ser resumido pelo entendimento expresso pelo TCM-PA, no voto condutor da Resolução 12.566/ TCM-PA, apresentado pela relatora, Conselheira Mara Lúcia:
Resta-me, portanto, em atenção à consulta formulada, sedimentar entendimento, no sentido de que, tais créditos possuem natureza indenizatória não vinculada, ou seja, ressarcimento ao erário. O qual teve que dispender recursos de outras áreas de atuação, sob encargo da municipalidade, com vistas à garantir a correta e integral aplicação na área da educação e, em especial, de valorização do magistério, durante o período consignado, o que permitiria, neste momento, sua aplicação ampla, em ações do município.
Vejo, ainda, como de relevante levantamento técnico, para fortalecimento do entendimento indenizatório de tal parcela e sua desvinculação de aplicação, a comprovação de que a municipalidade, durante os exercícios apurados, para fins de ressarcimento, tenha efetivamente cumprido com os limites de despesas com a educação, o que deverá ser apurado, dentro de cada caso concreto, que eventualmente venha a ser submetido ao TCM-PA. (peça 57, p. 21-22) (grifos no original) 
118. No mesmo sentido, o TCE-PB, por meio do Parecer Normativo 5/2015, no voto do Conselheiro-Relator Fernando Rodrigues Catão, trouxe a seguinte manifestação (peça 57, p. 9) :
Quando o município chega a receber o valor reivindicado do Governo Federal, isso com frequência ocorre muitos anos depois daquele exercício financeiro em que os recursos deveriam ter sido empregados. Nesse quadro, o gestor público municipal se viu obrigado a utilizar os recursos do orçamento local para cumprir todas as metas educacionais previstas na Constituição e na legislação ordinária. (Manifestação do Ministério Público Especial junto ao TCE-PB, transcrita pelo Conselheiro-Relator Fernando Rodrigues Catão ao fundamentar seu voto) 
119. Assim, em suma, os solicitantes da supracitada audiência, seguindo a linha das decisões colacionadas à peça 57, argumentam que, devido ao repasse a menor dos recursos da complementação da União, os municípios precisaram usar de seus próprios recursos para investir em Educação e atingir o limite mínimo constitucional previsto no caput do art. 212 da Constitucional Federal/1988. Desse modo, como teriam retirado recursos de outras áreas para investir em educação, deveriam agora ser indenizados, de modo que os recursos recebidos oriundos das já mencionadas ações judiciais possuem natureza indenizatória, podendo ser utilizados em qualquer área.
120. Todavia, tal argumentação não merece prosperar. A complementação da União no Fundef/Fundeb não é considerada para o cálculo do mínimo constitucional a ser aplicado na manutenção e desenvolvimento do ensino (MDE) , conforme Manual de Demonstrativos Fiscais, elaborado pela STN para 2017, aprovado pela Portaria STN 403/2016 (ver tópico 'Deduções para fins de limite Constitucional', item 30 - peça 59, p. 316) . Assim, os recursos utilizados pelos municípios em educação, necessariamente, deveriam alcançar o mínimo de 25% a ser aplicado em MDE, de modo que qualquer valor que foi aplicado acima desse mínimo, caso tenha havido, o foi de forma voluntária, e nenhuma relação tem com a diferença dos valores da complementação da União.
121. Ao contrário do que parecem supor as decisões acima transcritas (bem como as demais constantes da peça 57) , a complementação dos recursos do Fundef feitas pela União não compõe o cálculo do mínimo constitucional. Do contrário, o município, além de aplicar o mínimo de 25% de suas receitas em MDE, deve ainda, necessariamente, aplicar o valor adicional referente à complementação da União. Assim, não há que se falar em caráter indenizatório dos recursos obtidos por via judicial. Seja na data inicial em que deveriam ter sido transferidos aos municípios (entre 1998 e 2006) , seja hoje, os recursos permanecem vinculados à educação, independentemente do cálculo do mínimo constitucional.
122. A razão da exclusão dos recursos da complementação da base de cálculo do mínimo constitucional é que tais recursos são, na verdade, recursos oriundos das receitas da União. Assim, eles devem ser deduzidos do cálculo do mínimo constitucional para manutenção e desenvolvimento do ensino (MDE) , cuja base de cálculo deve incluir apenas as receitas do respectivo município, conforme se observa no manual da STN (Portaria STN 403/2016) :
Como o ente deve aplicar em MDE percentuais mínimos de sua receita estabelecidos constitucionalmente, e considerando que os recursos decorrentes da complementação da União não fazem parte desse cálculo, deve-se, portanto, deduzir as despesas com recursos provenientes da complementação da União, efetivamente aplicadas no exercício, do cálculo do MDE. (Manual de Demonstrativos Fiscais, 7ª Edição, elaborado pela STN para 2017) (Peça 59, p. 341) (grifos inseridos) 
123. Desse modo, permanecem os recursos transferidos a título de complementação da União, ainda que por via judicial, como sendo recursos originários da União, sendo o TCU o órgão competente para fiscalizá-los, conforme exposto no item 79.
124. Diante de todo o exposto, em virtude de as decisões colacionadas à peça 57 desconsiderarem os normativos de contabilidade pública aplicáveis ao caso, induzindo à errônea interpretação de que as despesas com recursos da complementação da união comporiam o cálculo do mínimo constitucional, tem-se que elas apresentaram argumento juridicamente inválido para justificar a desvinculação dos recursos do Fundef/Fundeb. Assim, os documentos apresentados no âmbito da supramencionada audiência com o Presidente do TCU não alteram as conclusões anteriormente expostas, as quais resultaram na proposta de encaminhamento a seguir descrita, a qual postula pela vinculação da aplicação de tais recursos à destinação prevista no art. 21 da Lei 11.494/2007 (Lei do Fundeb) .' [destaques acrescidos]
37.4.	O Ministro Walton Alencar Rodrigues deixou assente no voto condutor do Acórdão 1824/2017-TCU-Plenário o seguinte:
'O fato de os pagamentos aos municípios serem feitos mediante precatórios não afasta nem impede a aplicação da Constituição e das leis, em especial na parte que impõe a vinculação desses recursos, até porque o provimento judicial não altera a natureza jurídica essencial dessas parcelas complementares de verbas do Fundeb, natureza que se mantém nos registros da União e em todo o trânsito dessas verbas, muito menos lhes confere caráter indenizatório, como podem pretender alguns.
Ao contrário, se, na ação proposta pelo MPF, a União foi condenada em razão do não atendimento do valor mínimo por aluno/ano, é evidente que os valores obtidos judicialmente devem ter aplicação vinculada a essa finalidade, senão o provimento judicial estaria provocando exatamente a situação que intentou evitar, a insuficiente destinação de recursos vinculados ao ensino básico para essa finalidade constitucional.
Daí decorre a razão por que devem ser de pronto rechaçadas quaisquer interpretações que tenham por efeito prático afastar essas especiais vinculações legais e constitucionais e a atração de novos gravames, a exemplo dos honorários advocatícios que, de logo, abocanhariam vinte por cento das verbas transferidas pela União e finalisticamente gravadas pela Constituição e legislação infraconstitucional.
Afinal, não há regra de hermenêutica que possa justificar a interpretação de lei de modo que produza efeitos opostos ao que ela determina. Tratar-se-ia de brutal contrassenso que cumpre ao exegeta repelir e hostilizar. Pudessem verbas gravadas, constitucionalmente discriminadas, ser aplicadas em diversa finalidade, haveria notável paradoxo, que conteria rasgar a constituição e as leis que tratam das verbas destinadas pelo constituinte à educação.
Ademais, não pode o julgador arvorar-se no papel de legislador e escolher aplicar a lei que gostaria que existisse, a que ache mais justa, de acordo com seus critérios pessoais e idiossincráticos de justiça, ou a que ele redigiria caso lhe fosse facultado escrevê-las, a lege ferenda, desprezando todo o direito objetivo. Cabe ao julgador tão somente aplicar a lei existente ao caso concreto, a lege lata, dentro do contexto e dos princípios constitucionais, na melhor medida do possível, mas sempre respeitando a ordem jurídica em vigor.
Não cabe, pois, ao órgão de controle externo, escolher ou autorizar o emprego de verbas públicas em finalidades outras que as estritamente autorizadas por lei.
Assim, considerando as notícias de que recursos oriundos dessas complementações já estariam sendo aplicados em destinação diversa, impõe-se agir com a maior presteza e rigor possíveis, para evitar o desbaratamento desses valores em finalidades absolutamente vedadas pela legislação em vigor.
Da mesma forma, pelas razões salientadas, absolutamente questionável o procedimento de destacar, em precatórios, verbas do Fundeb, para pagamentos de advogados, uma vez que tal procedimento desfalcaria a vontade dos legisladores, constituinte e derivado, no sentido de permitir a alocação de recursos mínimos, por aluno, em cada estado e município do País. Este procedimento não elide a responsabilidade dos gestores e advogados pela percepção irregular de recursos públicos gravados com finalidade específica.
Por essa razão, entendo adequado dar a mais ampla divulgação possível a esta deliberação, encaminhando-as aos demais Tribunais de Contas, aos munícipios envolvidos e aos demais órgãos ou entidades que possam colaborar com o controle externo.' [destaques acrescidos]
37.5.	Note que o entendimento firmado no Acórdão 1824/2017-TCU-Plenário - que veda a aplicação dos recursos decorrentes de complementação da União ao Fundef e ao Fundeb, ainda que oriundos de precatórios, fora das hipóteses previstas nos arts. 21 da Lei 11.494/2007 e 60 do ADCT - é aplicável aos casos ocorridos antes de sua fixação, pois, no julgamento do mencionado acórdão, o TCU apenas deu concretude a conjunto normativo já existente, sem que isso tenha configurado mudança de entendimento anteriormente adotado (v.g. Acórdão 1672/2021-TCU-Plenário, de relatoria do Ministro Benjamin Zymler) .
37.6.	Portanto, diversamente do que alega o ex-prefeito, não houve retroatividade dos efeitos do Acórdão 1824/2017-TCU-Plenário, decisão que deu suporte ao Acórdão 8291/2021-TCU-Primeira Câmara.
37.7.		O entendimento firmado pelo Supremo Tribunal Federal, em decisões de 2015 e 2016, mencionadas pelo recorrente, não é capaz de vincular a decisão recorrida desta Corte de Contas. O TCU tem jurisdição e competência próprias estabelecidas pela Constituição Federal e pela Lei 8.443/1992, não obstando a sua atuação o fato de tramitar no âmbito do Poder Judiciário ação penal ou civil versando sobre o mesmo assunto, dado o princípio da independência das instâncias e a competência exclusiva do TCU para a verificação da regularidade da aplicação de recursos da União (v.g. Acórdão 624/2009-TCU-Plenário, rel. Min. Marcos Bemquerer, 4734/2010-TCU-1ª Câmara, rel. Min. José Jorge, e 288/2009-TCU-2ª Câmara, rel. Min Augusto Sherman) .
38.	Análise da alegação de mero desvio de finalidade na aplicação dos recursos do Fundef.
38.1.	Não há como acolher a alegação do ex-prefeito Antônio Gomes de Sousa de que houve a mera ocorrência de desvio de finalidade na aplicação dos recursos do precatório do Fundef. O item 26 do voto condutor do acórdão recorrido (peça 90, p. 5) deixou assente que não se tratou apenas de desvio de finalidade, mas de pagamento com recursos públicos sem a devida contraprestação.
39.	Análise da alegada falta de prova da prática dos ilícitos tipificados nos arts. 89 e 90 da Lei 8.666/1993.
39.1.	Concorda-se com as alegações apresentadas por Emanuela Machado Araújo e de Ricardo Matos da Cruz. 	Não houve a comprovação nos autos da prática, por parte dos membros da comissão de licitação, dos crimes (ilícitos) tipificados nos art. 89 e 90 da Lei 8.666/1993. Ocorre que o Tribunal não os responsabilizou por crime algum. Os membros da comissão de licitação tiveram suas contas julgadas irregulares, em razão do dano causado ao erário, com fundamento nos arts. 1º, inciso I, 16, inciso III, alíneas 'b' e 'c', e § 2º da Lei 8.443/1992 c/c os arts. 19 e 23, inciso III, da mesma Lei, e com arts. 1º, inciso I, 209, incisos II e III, e § 5º, 210 e 214, inciso III, do Regimento Interno (item 70 da peça 79, p. 17; item 22 da peça 90, p. 4; e item 9.1 do acórdão recorrido à peça 89, p. 1) .  
40.	Análise da alegada regularidade do pagamento efetuado à contratada, em razão da efetiva realização da reforma do posto de saúde do PSF (Convite 06/2016) e da construção de unidade escolar (Tomada de Preços 005/2014) .
40.1.	Não há como acolher os argumentos apresentados por Vitor Alves Cardoso Neto, desprovidos de documentos probatórios.
40.2.	A empresa contratada e seu representante, Vitor Alves Cardoso Neto, deveriam acostar aos autos os elementos de prova da realização do objeto do Convite 06/2016, qual seja, a reforma do Posto de Saúde do PSF, o que não ocorreu. Caberia ainda aos recorrentes demonstrar que parte dos recursos recebidos da prefeitura (R$ 165.873,98) teria como causa a alegada construção de escola, objeto da Tomada de Preços 005/2014, o que também não ocorreu.  
40.3.	Os documentos apresentados pelos recorrentes tratam de: (a) notícia de inauguração da escola municipal Turene Ribeiro na zona rural de Prata do Piauí (peça 111) ; (b) registro fotográfico e documentos de monitoramento do Ministério da Educação sobre a execução da referida obra (peças 109 e 110) ; (c) publicação do termo de homologação e adjudicação dos objetos do Convite 06/2016 (peça 107) e da Tomada de Preços 005/2014 (peça 108) .   
40.4.	Observe que tais documentos são incapazes de comprovar que a empresa Vitor Alves Cardoso Neto Eireli realizou, de fato, a reforma do posto de saúde, objeto do Convite 06/2016, e que foi responsável pela construção da escola Turene Ribeiro, que seria o objeto da Tomada de Preços 005/2014. 
40.5.	Diversamente do que sustentam os recorrentes, a Controladoria-Geral da União (CGU) não apontou a regular execução dos serviços contratados por meio do Convite 06/2016 e da Tomada de Preço 005/2014.
40.6.	O fato de o relatório da CGU não ter apontado a prática de um ato fraudulento cometido pela empresa Vítor Alves Cardoso Neto Eireli ou por seus representantes legais, por si só, é insuficiente para afastar sua responsabilidade nestes autos. 
40.7.	A responsabilização da empresa contratada e de seu representante decorre do recebimento indevido de recursos (R$ 313.873,98) , sem que tenha havido a devida contraprestação de serviços, o que constitui irregularidade grave, que independe da demonstração de conduta imoral/má-fé dos responsáveis.
40.8.	A alegada decisão do Tribunal Regional Federal da 1ª Região, que teria afastado a existência de ato ímprobo dos recorrentes, não tem o condão de reformar a decisão recorrida, em razão do mérito ali decidido e do princípio da independência das instâncias, já destacados pelo Ministro Benjamin Zymler nos itens 29 e 30 do voto de peça 90, p. 5.
41.	Análise da alegada responsabilidade subjetiva de Ricardo Matos da Cruz, Emanuela Machado Araújo.
41.1.	Ricardo Matos da Cruz e Emanuela Machado Araújo, presidente e membro da comissão permanente de licitação, respectivamente, deveriam demonstrar a regularidade de sua conduta, justificando a escolha da empresa convidada, com os elementos de prova dos atos praticados no Convite 06/2016, o que não ocorreu nestes autos.
41.2.	Além disso, a defesa dos recorrentes não trouxe aos autos argumentos e/ou documentos capazes de demonstrar:
41.2.1.	O pertencimento ao quadro permanente da prefeitura de Prata do Piauí e a qualificação técnica para conduzir os nove convites realizados em apenas 5 dias. 
41.2.2.	A justificativa para a comissão de licitação ter duas pessoas próximas ao ex-gestor municipal, as quais sequer pertenciam ao quadro de servidores municipais.
41.2.3.	A justificativa para a escolha da modalidade convite.
41.2.4.	A justificativa para a comissão de licitação haver levado à frente procedimentos de contratação de obras em desacordo com as disposições legais, dada a falta de comprovação da elaboração prévia de projetos básicos e de orçamentos detalhados, e dada a ausência de relação entre o objeto licitado e a finalidade do Fundef.
41.3.	A falta ou a insuficiência de verificação e análise dos documentos apresentados pelos licitantes configura negligência no desempenho das atribuições da comissão de licitação e infração ao princípio da eficiência, respondendo os seus membros solidariamente por todos os atos por ela praticados (v.g, Acórdão 720/2014-TCU-Plenário, de relatoria do Ministro José Mucio Monteiro e 203/2018-TCU-Plenário, de relatoria do Ministro Augusto Nardes) .
41.4.	A Comissão de Licitação responde solidariamente pelos atos irregulares praticados, salvo se posição individual divergente estiver devidamente fundamentada e registrada em ata. A responsabilidade pelos atos da CPL é intransferível (v.g. Acórdão 3045/2013-TCU-Plenário, de relatoria do Ministro Raimundo Carreiro, 3268/2009-TCU-Segunda Câmara, de relatoria do Ministro Walton Alencar Rodrigues, 1001/2009-TCU-Plenário, de relatoria do Ministro José Jorge, 140/2010-TCU-Plenário, de relatoria do Ministro Marcos Bemquerer, e 1910/2008-TCU-Plenário, de relatoria do Ministro Aroldo Cedraz) .
41.5.	Deficiências de experiência e de capacitação para o exercício de suas atribuições não são causas excludentes de culpabilidade de membros de comissões de licitação, os quais podem ser responsabilizados solidariamente quando não agem com os devidos zelo e diligência e ocasionam grave ofensa ao ordenamento jurídico (Acórdão 1844/2019-TCU-Plenário, de relatoria do Ministro Benjamin Zymler) .
41.6.	No caso em tela, a escolha da empresa Vitor Alves Cardoso Neto Eireli, documentalmente injustificada até o presente momento no âmbito do Convite 06/2016, por parte comissão de licitação, caracterizou a responsabilidade solidária de seus membros pelo dano ao erário causado.  
41.7.	Rememora-se que a celeridade dos procedimentos licitatórios, a composição da comissão de licitação, os objetos e valores contratados, a deficiente publicidade dos certames, a inexecução dos objetos licitados, as indevidas transferências bancárias realizadas à contratada e, principalmente, a injustificada seleção da contratada, caracterizaram a ação culposa (stricto sensu) dos membros da comissão de licitação e o nexo de causalidade entre tal conduta e o prejuízo causado ao erário, elementos essenciais à responsabilização subjetiva. 
41.8.	A alegação de que os membros da comissão não tiveram a intenção de causar prejuízo ao erário, por si só, é incapaz de socorrer a defesa dos recorrentes. É cabível a imputação de débito a membro de comissão permanente de licitação quando constatado que os atos por ele praticados, ainda que sem o dolo de lesar o erário, deram ensejo a prejuízo à Fazenda Pública, sendo sua conduta enquadrada, nesse caso, como culpa grave (v.g. Acórdão 619/2015-TCU-Plenário, de relatoria do Ministro Vital do Rêgo) .
41.9.	Não é necessária a demonstração do enriquecimento ilícito ou do locupletamento dos recursos públicos para a responsabilização dos recorrentes, bastando a verificação do nexo de causalidade entre o dano experimentando e o comportamento dos membros da comissão de licitação.
41.10.	A afirmação de que os recorrentes não tinham poder de gestão sobre os recursos públicos não é suficiente para afastar a solidariedade no débito. Os membros da comissão de licitação estão sujeitos à jurisdição do TCU, haja vista que, ainda que indiretamente, administram e/ou gerenciam recursos públicos, ou seja, mantêm liame com a Administração Pública (artigo 5º, inciso I, da Lei 8.443/1992) . Embora os membros da comissão de licitação não sejam ordenadores de despesa, no caso, sua atuação teve reflexo direto na execução orçamentário-financeira e patrimonial do município e da União, daí a obrigação de responderem pelas consequências de seus atos irregulares perpetrados à conta de recursos públicos (v.g. Acórdão 1757/2008-TCU-Plenário, de relatoria do Ministro Ubiratan Aguiar) .
41.11.	Enfatiza-se que incumbe à comissão de licitação o recebimento, a análise e o julgamento de todos os documentos e procedimentos relativos às licitações e ao cadastramento de licitantes, sendo que quaisquer decisões que afrontem a lei ou resultem em prejuízos aos cofres públicos sujeitam os infratores, membros das comissões de licitação, à devida responsabilização  (v.g. Acórdão 856/2015-TCU-Plenário, de relatoria do Ministro Vital do Rêgo) .
41.12.		A afirmação de que a responsabilidade pela execução dos serviços contratados era exclusiva da empresa Vitor Alves Cardoso Neto Eireli não elide a responsabilidade dos membros da CPL pela condução dos procedimentos licitatórios e escolha da empresa vencedora. 
42.	Análise da responsabilidade subjetiva do ex-prefeito Antônio Gomes de Sousa.	
42.1.	O ex-prefeito Sr. Antônio Gomes de Sousa foi responsabilizado pelo débito de R$ 313.873,98 porque autorizou a transferência de recursos do Fundef para a empresa Vitor Alves Cardoso Neto Eireli, sem a devida contraprestação de serviços. 
42.2.		A responsabilização subjetiva requer a quantificação do dano, a identificação da conduta do responsável e a demonstração do nexo de causalidade entre a conduta culposa (stricto sensu) e a irregularidade que ocasionou o dano ao erário.  	No caso em exame, houve: (a) a quantificação do dano (R$ 313.873,98) ; (b) a identificação da conduta culposa do ex-gestor municipal, que autorizou a transferência de recursos do Fundef à empresa Vitor Alves Cardoso Neto Eireli, sem a devida contraprestação de serviços e (c)  a demonstração do nexo causal entre essa conduta e o prejuízo ao erário.
42.3.		Nos processos relativos ao controle financeiro da Administração Pública, a culpa dos gestores por atos irregulares que causem prejuízo ao erário é legalmente presumida, ainda que não se configure ação ou omissão dolosa, admitida prova em contrário, a cargo do gestor. Na fiscalização dos gastos públicos, privilegia-se, como princípio básico, a inversão do ônus da prova. Cabe ao gestor demonstrar a boa aplicação dos dinheiros e valores públicos sob sua responsabilidade, nos termos do art. 70, parágrafo único, da Constituição Federal e art. 93 do Decreto-Lei 200/1967, c/c o art. 66 do Decreto 93.872/1986, o que não ocorreu nestes autos.
43.	Análise da alegada desproporcionalidade das multas aplicadas aos recorrentes.
43.1.	Não procede a alegação de que o valor das multas aplicadas aos recorrentes é desproporcional às condutas praticadas, as quais foram avaliadas pelo Tribunal que lhe aplicou multas individuais de R$ 100.000,00 (31,9% do valor do débito de R$ 313.873,98) , respeitando o limite máximo estabelecido no art. 57 da Lei 8.443/1992.
43.2.	Registra-se que cada multa individual é valorada, em relação ao montante do débito, separadamente das multas aplicadas aos demais responsáveis. 
43.3.	Eventuais multas aplicadas ao Srs. Antônio Gomes de Sousa, Ricardo Matos da Cruz, Emanuela Machado Araújo e Vitor Alves Cardoso Neto e à empresa Vitor Alves Cardoso Neto Eireli  em outras tomadas de contas especiais (TC Processo 029.140/2017-0, Processo 029.250/2017-0, Processo 029.235/2017-0, Processo 029.236/2017-7, Processo 029.093/2017-1, Processo 029.242/2017-7, Processo 029.237/2017-3 e Processo 029.148/2017-0) não se somam para determinar o limite máximo do valor da multa estabelecido pelo art. 57 da Lei 8.443/1992, pois tratam-se de débitos distintos, apurados em cada um desses processos. Noutras palavras, o limite máximo do valor da multa individual definida no art. 57 da Lei 8.443/1992 depende exclusivamente do montante de débito apurado no respectivo processo.
43.4.	Em nenhum desses processos, o Tribunal aplicou aos responsáveis multa individual superior ao valor do débito. Cita-se como exemplos os seguintes acórdãos:
	Acórdão 5939/2021-TCU-Primeira Câmara (rel. Min. Benjamin Zymler) TC Processo 029.140/2017-0
Débito: R$ 140.216,60
Multa individual: R$ 100.000,00 a Antônio Gomes de Sousa, Ricardo Matos da Cruz e Emanuela Machado Araújo
Acórdão 5322/2021-TCU-Primeira Câmara (rel. Min. Benjamin Zymler) TC Processo 029.093/2017-1
Débito: R$ 502.346,86
Multa individual: R$ 200.000,00 a Antônio Gomes de Sousa, Ricardo Matos da Cruz e Emanuela Machado Araújo
Acórdão 8475/2021-TCU-Primeira Câmara (rel. Min. Benjamin Zymler) TC Processo 029.242/2017-7
Débito: R$ 40.302,43
Multa individual: R$ 10.000,00 a Antônio Gomes de Sousa e Ricardo Matos da Cruz 
Acórdão 8301/2021-TCU-Primeira Câmara (rel. Min. Benjamin Zymler) TC Processo 029.148/2017-0
Débito: R$ 310.645,26
Multa individual: R$ 100.000,00 a Antônio Gomes de Sousa, Ricardo Matos da Cruz e Emanuela Machado Araújo
43.4.	Ao contrário do que alegam os recorrentes, não há elementos nos autos que demonstrem que os princípios da razoabilidade, da proporcionalidade e da isonomia, assim como as circunstâncias atenuantes/agravantes e a natureza/gravidade da infração cometida, foram desconsiderados pelo Tribunal.
43.5.	O entendimento mencionado pelos recorrentes de que é confiscatória a multa superior a 30% do débito imputado não se aplica ao presente caso, porquanto o débito em tela não se trata de obrigação tributária. Além disso, o art. 57 da Lei 8.443/1992 autoriza a aplicação de multa aos jurisdicionados do TCU de até cem por cento do valor atualizado do dano causado ao erário.
43.6.	Desse modo, não há como acolher as razões apresentadas.  
CONCLUSÃO
44.	A atuação do TCU não se encontra inviabilizada, de acordo com os critérios de prescrição da Lei 9.873/1999 e do Acórdão 1441/2016-TCU-Plenário. 
45.	Os argumentos recursais apresentados por Antonio Gomes de Sousa, Ricardo Matos da Cruz, Emanuela Machado Araújo, Vitor Alves Cardoso Neto e Vitor Alves Cardoso Neto Eireli são insuficientes para reformar a decisão recorrida. Remanesce o débito, porquanto não há nos autos elementos que evidenciem a efetiva contraprestação da contratada pelos recursos transferidos do Fundef. 
PROPOSTA DE ENCAMINHAMENTO
46.	Ante o exposto, submete-se à consideração superior a análise dos recursos de reconsideração interpostos por Antônio Gomes de Sousa, Ricardo Matos da Cruz, Emanuela Machado Araújo, Vitor Alves Cardoso Neto e Vitor Alves Cardoso Neto Eireli contra o Acórdão 8291/2021-TCU-Primeira Câmara, propondo-se, com fundamento no artigo 33, da Lei 8.443/1992:
a) conhecer os recursos para, no mérito, negar-lhes provimento;
	b) dar ciência às partes e aos órgãos/entidades interessados."
2.	Discordando em parte da unidade técnica, o representante do Ministério Público junto ao TCU, Procurador Sergio Ricardo Costa Caribé apresentou o seguinte parecer (peça 165) :
"Trata-se de recursos de reconsideração interpostos por Antônio Gomes de Sousa, Ricardo Matos da Cruz, Emanuela Machado Araújo, Vitor Alves Cardoso Neto e Vitor Alves Cardoso Neto Eireli (peças 103-111, 116 e 120) em face do Acórdão 8291/2021-TCU-Primeira Câmara (peça 89) .
Por meio da deliberação recorrida, o TCU analisou o processo de tomada de contas especial (TCE) instaurado por força do item 9.5.3 do Acórdão 1470/2017-TCU-Plenário, em razão de pagamentos realizados pelo Município de Prata do Piauí-PI com a utilização de recursos decorrentes de precatórios do Fundo de Manutenção e Desenvolvimento do Ensino Fundamental e de Valorização do Magistério (Fundef) , sem comprovação da contraprestação de serviços.
Foram julgadas irregulares as contas de Antônio Gomes de Sousa (prefeito na gestão 2013-2016) , Ricardo Matos da Cruz (ex-secretário municipal de finanças e presidente da comissão permanente de licitação - CPL) , Emanuela Machado Araújo (membro da CPL) , Vitor Alves Cardoso Neto (representante legal da contratada) e Vitor Alves Cardoso Neto Eireli (empresa contratada em decorrência do Convite 6/2016) . Os responsáveis foram condenados solidariamente ao pagamento de débito correspondente a R$ 313.873,98 (valores originais) e multa individual de R$ 100.000,00 com fundamento no art. 57 da Lei 8.443/1992 (peça 89) .
Os argumentos apresentados pelos recorrentes foram analisados pela Secretaria de Recursos deste Tribunal (Serur) , que, em pareceres uniformes, propôs conhecer do recurso interposto para, no mérito, negar-lhe provimento (peças 163-164) .
De minha parte, ponho-me parcialmente de acordo com o encaminhamento proposto.
Como relatado no voto condutor do acórdão recorrido (peça 90) , o Município de Prata do Piauí-PI recebeu R$ 2.849.823,75 relativos a precatórios atrelados ao Fundef em 13/12/2016, a dezoito dias do fim do mandato do prefeito Antônio Gomes de Sousa. Em 14/12/2016, R$ 2.730.000,00 foram transferidos para outra conta de titularidade do município, tendo sido efetuados, nos cinco dias seguintes, uma série de transferências para destinatários diversos. 
À época, os órgãos de controle identificaram diversas evidências de montagem de certames para justificar a movimentação financeira, além da utilização dos recursos em ações não relacionadas aos objetivos do Fundef. Esses fatos levaram à responsabilização do ex-prefeito e dos membros da CPL em diversos processos de TCE nesta Corte.
Um dos beneficiários das transferências efetuadas pelo município foi a empresa Vitor Alves Cardoso Neto Eireli, que recebeu dois pagamentos, um de R$ 148.000,00 e outro de R$ 165.873,98. Entretanto, não foram encontradas evidências da efetiva contraprestação de serviços, o que levou à responsabilização solidária da contratada e de seu administrador.
O primeiro valor (R$ 148.000,00) seria relativo ao contrato decorrente do Convite 006/2016, cujo objeto era a execução de serviços de reforma do posto de saúde do Programa Saúde da Família (PSF) (peça 90, p. 2) . Não obstante, fiscalização realizada pela CGU em 2/2017 não confirmou a efetiva execução dos serviços, bem como não encontrou documentos referentes à execução do contrato (notas fiscais, boletins de medição, diário de obras, entre outros) (peça 90, p. 3 e 5) .
Quanto ao segundo valor (R$ 165.873,98) , a instrução de mérito de peça 79 esclarece que esse pagamento 'não teve identificada a causa (obra ou serviço) e a licitação a ele referenciada' (peça 79, p. 11, parágrafo 35) .
Os recursos de reconsideração apresentados não vieram acompanhados de documentos que pudessem comprovar a efetiva prestação de serviços por parte da empresa Vitor Alves Cardoso Neto Eireli. Esse fato, aliado à incompatibilidade dos gastos com as finalidades do Fundef, enseja a manutenção do débito apurado nestes autos. Diante disso, cumpre analisar a responsabilização dos recorrentes.
Compartilho do entendimento da Serur de que não é possível afastar a responsabilidade do ex-prefeito, da empresa contratada e de seu sócio.
O prefeito, na qualidade de gestor dos recursos, deveria zelar pela regular aplicação dos recursos, o que não ocorreu. Por força do que dispõe o art. 70, parágrafo único, da Constituição Federal, compete ao gestor prestar contas da integralidade das verbas federais recebidas, cabendo-lhe o ônus da prova quanto à boa e regular aplicação desses recursos. Tal entendimento está consolidado nesta Corte de Contas, conforme se verifica nos Acórdão 1577/2014-TCU-Segunda Câmara, 6.716/2015-TCU-1ª Câmara, 9.254/2015-TCU-2ª Câmara, 9.820/2015-TCU-2ª Câmara e 659/2016-TCU-2ª Câmara. 
O afastamento da responsabilidade da contratada e de seu administrador, por sua vez, dependeria da apresentação de documentos que comprovassem a efetiva prestação dos serviços correspondentes ao montante recebido. No entanto, os responsáveis apresentaram apenas algumas fotografias desacompanhadas de medições, diários de obra, ART, ou outros elementos que permitissem estabelecer o nexo de causalidade com os pagamentos efetuados.
No que tange aos membros da CPL, Ricardo Matos da Cruz e Emanuela Machado Araújo, entendo que sua responsabilidade deve se restringir ao valor de R$ 148.000,00, relativo ao pagamento correspondente ao Convite 006/2016, certame conduzido por eles com diversos indícios de fraude, conforme descrito no voto condutor do acórdão recorrido.
Isso porque, conforme se extrai da instrução de peça 79, o pagamento de R$ 165.873,98 não teve identificada sua 'causa (obra ou serviço) e a licitação a ele referenciada' (peça 79, p. 11, parágrafo 35) . Ademais, o Sr. Vitor Alves Cardoso Neto alega que esse valor corresponderia a um pagamento relativo à Tomada de Preço 005/2014, para construção de uma unidade escolar (peças 103, p. 5-7, e 108) . De acordo com a Nota Técnica 551/2017/NAE/PI/Regional/PI emitida pela CGU, o Sr. Ricardo Matos da Cruz e a Sra. Emanuela Machado Araújo foram nomeados para a CPL em 2/11/2016, com publicação do ato de nomeação em 1/12/2016 (peça 3, p. 18, item 3.19.13 do TC Processo 012.893/2017-0) .
Assim, não há, a meu ver, evidências suficientes de nexo de causalidade entre qualquer conduta dos referidos membros da CPL e o pagamento de R$ 165.873,98 efetuado à empresa Vitor Alves Cardoso Neto Eireli, o que enseja a reforma do Acórdão 8291/2021-TCU-Primeira Câmara, com o afastamento de suas responsabilidades relativamente a esse montante e redução da multa fundamentada no art. 57 da Lei 8.443/1992.
Diante do exposto, este membro do Ministério Público de Contas propõe conhecer dos recursos para, no mérito, dar provimento parcial ao recurso de reconsideração interposto por Ricardo Matos da Cruz e Emanuela Machado Araújo, de forma a:
a) reformar o item 9.1 do Acórdão 8291/2021-TCU-Primeira Câmara, restringindo a R$ 148.000,00 o débito a eles imputado;
b) reformar o item 9.2, adequando a multa aplicada aos membros da CPL ao novo valor do débito a eles imputado."
3.		Tendo em vista a apresentação de memoriais por parte de Vítor Alves Cardoso Neto Eireli e Vítor Alves Cardoso (peças 172 a 176) , com possibilidade de alterar o mérito do processo, solicitei nova instrução da Serur sobre tais elementos, o que foi feito na instrução de peça 180, transcrita a seguir:
"INTRODUÇÃO
	Trata-se de memorial e de documentos apresentados por Vitor Alves Cardoso Neto Eireli, e por seu representante legal, Vitor Alves Cardoso Neto (peças 172-176) , tidos como elementos complementares ao recurso de reconsideração (peças 103-111) , interposto contra o Acórdão 8291/2021-TCU-Primeira Câmara, de relatoria do Ministro Benjamin Zymler (peça 89) , transcrito na íntegra abaixo: 
'9. Acórdão: 
VISTOS, relatados e discutidos estes autos de tomada de contas especial instaurada por força do item 9.5.3 do Acórdão 1470/2017-TCU-Plenário, em razão de pagamentos realizados pelo Município de Prata do Piauí/PI com a utilização de recursos decorrentes de precatórios do Fundef, sem qualquer comprovação da contraprestação de serviços, 
ACORDAM os Ministros do Tribunal de Contas da União, reunidos em sessão da Primeira Câmara, ante as razões expostas pelo relator, em:
9.1. julgar irregulares as contas dos Srs. Antônio Gomes de Sousa (CPF XXX.362.931-XX) , Ricardo Matos da Cruz (CPF XXX.891.745-XX) , Emanuela Machado Araújo (CPF XXX.569.573-XX) , Vitor Alves Cardoso Neto (CPF XXX.650.583-XX) e da empresa Vitor Alves Cardoso Neto EIRELI (CNPJ 14.283.222.0001-73) , com fundamento nos arts. 1º, inciso I, 16, inciso III, alíneas 'b' e 'c', e § 2º da Lei 8.443/1992 c/c os arts. 19 e 23, inciso III, da mesma Lei, e com arts. 1º, inciso I, 209, incisos II e III, e § 5º, 210 e 214, inciso III, do Regimento Interno, e condená-los, solidariamente, ao pagamento da quantia a seguir especificada, com a fixação do prazo de quinze dias, a contar das notificações, para comprovarem, perante o Tribunal (art. 214, inciso III, alínea 'a', do Regimento Interno) , o recolhimento da dívida aos cofres do Fundeb do Município de Prata do Piauí/PI, atualizada monetariamente e acrescida dos juros de mora, calculados a partir das datas discriminadas, até a data do recolhimento, na forma prevista na legislação em vigor: 
	VALOR ORIGINAL (R$) 
	DATA DE OCORRÊNCIA

	313.873,98
	14/12/2016

9.2. aplicar aos Srs. Antônio Gomes de Sousa (CPF XXX.362.931-XX) , Ricardo Matos da Cruz (CPF XXX.891.745-XX) , Emanuela Machado Araújo (CPF XXX.569.573-XX) e Vitor Alves Cardoso Neto (CPF XXX.650.583-XX) e à empresa Vitor Alves Cardoso Neto EIRELI (CNPJ 14.283.222.0001-73) , individualmente, multa no valor de R$ 100.000,00 (cem mil reais) , com fulcro no art. 57 da Lei 8.443/1992 c/c o art. 267 do Regimento Interno, com a fixação do prazo de quinze dias, a contar das notificações, para comprovarem, perante o Tribunal (art. 214, inciso III, alínea 'a', do Regimento Interno) , o recolhimento da dívida aos cofres do Tesouro Nacional, atualizada monetariamente desde a presente data até a do efetivo recolhimento, se for paga após o vencimento, na forma da legislação em vigor;
9.3. autorizar, desde logo, nos termos do art. 28, inciso II, da Lei 8.443/1992, a cobrança judicial da dívida, caso não atendidas as notificações; e
9.4. dar ciência desta deliberação aos responsáveis, à Prefeitura Municipal de Prata do Piauí - PI e ao Procurador-Chefe da Procuradoria da República no Estado do Piauí, nos termos do § 3º do art. 16 da Lei 8.443/1992 c/c o § 7º do art. 209 do Regimento Interno do TCU, para adoção das medidas cabíveis.'
HISTÓRICO 	
2.	Esta tomada de contas especial foi instaurada por força do item 9.5.3 do Acórdão 1470/2017-TCU-Plenário, de relatoria do Ministro Benjamin Zymler, em razão de pagamentos realizados pelo Município de Prata do Piauí/PI com a utilização de recursos decorrentes de precatórios do Fundef, sem qualquer comprovação da contraprestação de serviços.
3.	Em virtude de decisão proferida pela 5ª Vara da Justiça Federal do Estado do Piauí, a municipalidade recebeu, em 13/12/2016, faltando apenas 18 dias para o final do mandato do prefeito Antônio Gomes Sousa, a quantia de R$ 2.849.823,75. Tais recursos vieram do processo judicial 2005.40.00.0067384, cujo objeto foi o pagamento de diferenças do Fundef, do período de 1998 a 2004.
4.	De posse desses recursos, no dia seguinte (14/12/2016) , o ente municipal transferiu significativa parcela, no montante de R$ 2.730.000,00, para outra conta corrente de sua propriedade, a qual era mantida no Banco Bradesco (c/c 0699278-1, agência 5797) . Nos cinco dias seguintes foram efetivadas sessenta transferências para diversos destinatários.
5.	A quantia de R$ 2.234.123,22 foi transferida a onze empresas distintas, mediante 55 transações financeiras, consideradas atípicas se comparadas com a movimentação nos meses anteriores. O restante destinou-se à outra conta do município mantida no Banco do Brasil (c/c 5225-6, ag. 788-9) e a uma operação (de R$ 102.215,98) em que não foi possível identificar o beneficiário do repasse.
6.	Em paralelo, os órgãos de controle identificaram diversas evidências de montagem de certames para justificar a movimentação financeira, a utilização de recursos em ações que não guardavam correlação com os objetivos do Fundef e a inexecução de parte significativa dos serviços supostamente contratados.
7.	Cerca de trinta dias antes da liberação dos recursos, mas ciente da iminência do crédito, o ex-prefeito Antônio Gomes Sousa instituiu comissão permanente de licitação formada pelos seguintes membros: Ricardo Matos da Cruz (presidente) , Emanuela Machado Araújo e Romário Lopes dos Reis. Nenhum era servidor efetivo da prefeitura, o que de pronto viola o disposto no art. 51 da Lei 8.666/1993. Ricardo e Emanuela eram casados, sendo que esta última é cunhada do ex-prefeito (irmã da esposa dele) . 
8.	Tão logo constituída, a comissão de licitação publicou nove convites, cujos objetos e empresas contratadas estão sintetizados na tabela a seguir:
	Empresa contratada
	Licitação
	Objeto licitado
	Data de homologação
	Valor contratado (R$) 

	Marquinhos Construções Ltda.-ME (11.757.747/0001-
05 ) 
	Convite
1/2016
	Contratação de empresa especializada para execução dos serviços de recuperação de pavimentação de vias públicas do município.
	7/12/2016 (com
publicação em 3/1/2017) 
	147.596,46

	Construtora Tende Ltda. - ME (05.740.967/0001-
23) 
	Convite
2/2016
	Contratação de empresa especializada para execução dos serviços de reforma de diversas escolas municipais
		146.760,48

		Convite
4/2016
	Contratação de empresa especializada para execução dos serviços de recuperação de estrada vicinal em diversos trechos da Zona Rural do Município de Prata do Piauí
	12/12/2016 (com publicação em 3/1/2017) 
	147.959,78

	QualityServ Construtora Serviços e Reformas Ltda.-ME (21.376.282/0001-04) 
	Convite
3/2016
	Contratação de empresa especializada para execução dos serviços de dedetização dos prédios públicos municipais pertencentes à administração pública municipal.
	7/12/2016 (com
publicação em
3/1/2017) 
	50.025,00

	Construcar Construção Civil e Locação de Máquinas e Veículos Ltda. EPP (19.742.308/0001-30) 
	Convite
5/2016
	Contratação de empresa especializada para execução dos serviços de reforma do prédio da sede do Peti.
	12/12/2016 (com publicação em 3/1/2017) 
	148.426,13

		Convite
7/2016
	Contratação de empresa especializada para execução dos serviços de reforma do prédio da sede do Cras.
		148.392,76

	Vitor Alves Cardoso Neto EIRELI (14.283.222.0001-73) 
	Convite
6/2016
	Contratação de empresa especializada para execução dos serviços de reforma do Posto de Saúde do PSF.
		148.000,00

	Venilson de Oliveira Rocha ME (16.416.613/0001-44) 
	Convite
8/2016
	Contratação de empresa especializada para execução dos serviços de reforma do prédio da Prefeitura.
		149.695,16

		Convite
9/2016
	Contratação de empresa especializada para execução dos serviços de reforma em geral incluindo elétrica e hidráulica na Unidade Escolar Roberta Sousa Lima
		147.840,00

9.	Observa-se que parte dos recursos do Fundef foi utilizada indevidamente para pagamento dessas empresas, contratadas para executar objetos estranhos às finalidades do fundo.
10.	Além disso, a unidade técnica indicou que tais processos licitatórios não guardavam conformidade com a Lei 8.666/93, diante do conjunto de indícios caracterizadores de fraude à licitação (peça 79, p. 6) :
'18.1. Os nove convites teriam sido realizados no período de 7 a 12/12/2016 (apenas cinco dias) , por uma mesma Comissão de Licitação, composta por pessoas alheias ao quadro funcional da Prefeitura Municipal de Prata do Piauí-PI, sendo pouco crível que a referida Comissão tivesse condição laboral de conduzir nove processos licitatórios num período de apenas cinco dias. Além do que, dois dos três membros teriam relação de proximidade com o ex-gestor municipal (Ricardo Matos da Cruz e Emanuela Machado Araújo eram casados, e a Sra. Emanuela seria irmã da esposa do então prefeito) ; 
18.2. Os inúmeros convites foram homologados em valores pouco abaixo do limite a partir do qual haveria a obrigatoriedade de adoção da modalidade tomada de preços, cujas exigências de publicidade e prazos de execução são mais rigorosas; 
18.3. Pelo pouco tempo despendido na execução das despesas, parece razoável inferir que não houvera projeto básico, nem orçamento detalhado com a composição dos custos unitários, para a realização de tais procedimentos licitatórios, em desacordo ao previsto no art. 7º, §2º, incisos I e II, da Lei 8.666/93; 
18.4. Ademais, embora supostamente realizados em 7/12 e 12/12/2016, os certames licitatórios só tiveram seus extratos publicados na imprensa em 3/1/2017, portanto, já na gestão subsequente;'
11.	A situação identificada por analistas da CGU na visita realizada no município foi de que grande parte dos serviços não foi prestada e o pouco executado não foi realizado pelas empresas contratadas. Além de não terem sido encontrados documentos da execução dos contratos, como notas fiscais, boletins de medição e diário das obras, havia outras evidências que apontaram para a montagem fraudulenta dos certames com o objetivo de conferir aparente legalidade das despesas efetuadas. 
12.	Diante das evidências verificadas, o Tribunal de Contas da União determinou a constituição de doze tomadas de contas especiais, por meio do Acórdão 1470/2017-TCU-Plenário. Nessa decisão foi decretada, cautelarmente, pelo prazo de um ano, a indisponibilidade de bens de trinta e dois responsáveis, em face da gravidade das irregularidades.
13.	A desconsideração da personalidade jurídica das contratadas foi autorizada na decisão do Plenário, tendo em vista a utilização delas para fraudar licitações e desviar recursos públicos, caracterizando, assim, abuso de personalidade e mau uso de suas finalidades. 
14.	Nestes autos examinou-se o repasse de R$ 313.873,98 realizado à empresa Vitor Alves Cardoso Neto Eireli, no dia 14/12/2016. Foram citados, além da empresa, seu sócio-administrador (Sr. Vitor Alves Cardoso Neto) , o então prefeito, Sr. Antônio Gomes de Sousa (gestão 2013/2016) , e os membros atuantes da comissão de licitação (Sr. Ricardo Matos da Cruz e Sra. Emanuela Machado Araújo) .
15.	Regularmente citados, o Sr. Antônio Gomes de Sousa, o Sr. Ricardo Matos da Cruz e Emanuela Machado Araújo não se manifestaram nos autos. 
16.	O Sr. Vitor Alves Cardoso Neto e a empresa Vitor Alves Cardoso Neto Eireli alegaram, em síntese, que: (i) o pagamento teria sido a contrapartida da obra executada; (ii) a CGU não teria apontado os atos irregulares praticados pela empresa; (iii) o Tribunal Regional Federal da 1ª Região teria examinado as supostas irregularidades e afastado a existência de qualquer ato ímprobo da empresa; (iv) as constatações da CGU teriam se limitado à fase interna do procedimento licitatório (Convite nº 6/2016) , que não teria contado com a ingerência da empresa; (v) o pagamento seria decorrente da construção de uma escola, precedida do devido procedimento licitatório; e que (vi)  a vinculação dos valores recebidos pelos municípios às ações de educação não seria matéria pacificada na jurisprudência.  
17.	As alegações de defesa foram rejeitadas no exame da unidade técnica (peça 79) , que contou com a anuência do Ministério Público junto ao TCU (peça 81) , do Ministro Relator (peça 90) e da Primeira Câmara, nos termos do Acórdão 8291/2021-TCU-Primeira Câmara (peça 89) .
18.	No exame de mérito dos recursos apresentados por Antônio Gomes de Sousa, ex-prefeito de Prata do Piauí - PI (peça 116) , Ricardo Matos da Cruz, ex-secretário municipal de finanças e presidente da comissão permanente de licitação (peça 120) , Emanuela Machado Araújo, membro da comissão de licitação (peça 120) , Vitor Alves Cardoso Neto, representante legal da contratada (peças 103-111) , e Vitor Alves Cardoso Neto Eireli, empresa contratada (peças 103-111) , esta Secretaria de Recursos concluiu que os argumentos recursais foram insuficientes para reformar a decisão recorrida, diante da ausência de elementos nos autos capazes de evidenciar a efetiva contraprestação da contratada pelos recursos transferidos do Fundef (peças 163-164) .
19.	Em seguida, o MPTCU manifestou-se da seguinte forma (peça 165) :
'5. De minha parte, ponho-me parcialmente de acordo com o encaminhamento proposto. 
[...]
11. Os recursos de reconsideração apresentados não vieram acompanhados de documentos que pudessem comprovar a efetiva prestação de serviços por parte da empresa Vitor Alves Cardoso Neto Eireli. Esse fato, aliado à incompatibilidade dos gastos com as finalidades do Fundef, enseja a manutenção do débito apurado nestes autos. Diante disso, cumpre analisar a responsabilização dos recorrentes. 
12. Compartilho do entendimento da Serur de que não é possível afastar a responsabilidade do ex-prefeito, da empresa contratada e de seu sócio. 
13. O prefeito, na qualidade de gestor dos recursos, deveria zelar pela regular aplicação dos recursos, o que não ocorreu. Por força do que dispõe o art. 70, parágrafo único, da Constituição Federal, compete ao gestor prestar contas da integralidade das verbas federais recebidas, cabendo-lhe o ônus da prova quanto à boa e regular aplicação desses recursos. Tal entendimento está consolidado nesta Corte de Contas, conforme se verifica nos Acórdão 1577/2014-TCU-Segunda Câmara, 6.716/2015-TCU-1ª Câmara, 9.254/2015-TCU-2ª Câmara, 9.820/2015-TCU-2ª Câmara e 659/2016-TCU-2ª Câmara. 
14. O afastamento da responsabilidade da contratada e de seu administrador, por sua vez, dependeria da apresentação de documentos que comprovassem a efetiva prestação dos serviços correspondentes ao montante recebido. No entanto, os responsáveis apresentaram apenas algumas fotografias desacompanhadas de medições, diários de obra, ART, ou outros elementos que permitissem estabelecer o nexo de causalidade com os pagamentos efetuados. 
15. No que tange aos membros da CPL, Ricardo Matos da Cruz e Emanuela Machado Araújo, entendo que sua responsabilidade deve se restringir ao valor de R$ 148.000,00, relativo ao pagamento correspondente ao Convite 006/2016, certame conduzido por eles com diversos indícios de fraude, conforme descrito no voto condutor do acórdão recorrido. 
16. Isso porque, conforme se extrai da instrução de peça 79, o pagamento de R$ 165.873,98 não teve identificada sua 'causa (obra ou serviço) e a licitação a ele referenciada' (peça 79, p. 11, parágrafo 35) . Ademais, o Sr. Vitor Alves Cardoso Neto alega que esse valor corresponderia a um pagamento relativo à Tomada de Preço 005/2014, para construção de uma unidade escolar (peças 103, p. 5-7, e 108) . De acordo com a Nota Técnica 551/2017/NAE/PI/Regional/PI emitida pela CGU, o Sr. Ricardo Matos da Cruz e a Sra. Emanuela Machado Araújo foram nomeados para a CPL em 2/11/2016, com publicação do ato de nomeação em 1/12/2016 (peça 3, p. 18, item 3.19.13 do TC Processo 012.893/2017-0) . 
17. Assim, não há, a meu ver, evidências suficientes de nexo de causalidade entre qualquer conduta dos referidos membros da CPL e o pagamento de R$ 165.873,98 efetuado à empresa Vitor Alves Cardoso Neto Eireli, o que enseja a reforma do Acórdão 8291/2021-TCU-Primeira Câmara, com o afastamento de suas responsabilidades relativamente a esse montante e redução da multa fundamentada no art. 57 da Lei 8.443/1992.
18. Diante do exposto, este membro do Ministério Público de Contas propõe conhecer dos recursos para, no mérito, dar provimento parcial ao recurso de reconsideração interposto por Ricardo Matos da Cruz e Emanuela Machado Araújo, de forma a: 
a) reformar o item 9.1 do Acórdão 8291/2021-TCU-Primeira Câmara, restringindo a R$ 148.000,00 o débito a eles imputado; 
b) reformar o item 9.2, adequando a multa aplicada aos membros da CPL ao novo valor do débito a eles imputado.' [destaques acrescidos]
20.	Em 14/6/2022, o Ministro-relator Jorge Oliveira determinou a análise dos elementos e argumentos apresentados às peças 172 a 176, com atenção especial àqueles potencialmente capazes de comprovar a execução do objeto conveniado, tais como notas fiscais e atestados de conclusão das obras (peça 179) .
21.	Passa-se ao exame.
22.	A empresa Vitor Alves Cardoso Neto Eireli alega que (peça 172) :
22.1.	As obras foram precedidas de processo licitatório, que observou a legislação e os princípios da Administração Pública.
22.2.	O recebimento de valores decorreu da execução dos serviços previstos no Convite nº  06/2016 (reforma do posto de saúde do PSF) e na Tomada de Preço nº 005/2014 (construção de uma unidade escolar com uma sala de aula) .
22.3.	O relatório da CGU, que subsidiou a instrução da Secex/PI: (a) constatou a execução dos serviços, objetos desta licitação; (b) não questionou o pagamento feito à recorrente em dezembro de 2016 pelo serviço contratado e objeto da Tomada de Preço nº 005/2014; (c) não apontou os atos fraudulentos praticados pela empresa Vítor Alves Cardoso Neto Eireli; (d) limitou-se à fase interna do Convite nº 06/2016, composta de atos administrativos sobre os quais a empresa recorrente sequer tinha ingerência.	
22.4.	Comprova-se a reforma do posto de saúde do PSF, com os seguintes documentos: adjudicação do objeto do Convite 06/2016; atestado de conclusão de obra subscrito por servidora municipal; nota fiscal nº 205 e registro fotográfico. 
22.5.	Comprova-se a construção da unidade escolar como os seguintes documentos: adjudicação do objeto da Tomada de Preços nº 005/2014; termo aditivo por atraso no pagamento; informações do Simec, atestado de conclusão de obra subscrito por servidora municipal; medições, plano de medição, nota fiscal e relatório fotográfico.
22.6.	Na qualidade de contratada: (a) não causou dano ao erário; (b) não agiu de má-fé; e (c)  é idônea, tendo executado, antes e depois dos contratos em destaque, obras para diversos órgãos públicos, como o Tribunal de Contas da União, Ministério Público Federal, Universidade Federal do Piauí, Correios, em diversos Estados da federação.
23.	A recorrente junta ao memorial os seguintes documentos:
23.1.	Tomada de Preços 005/2014: termo de adjudicação de 24/11/2014 (peça 173, p. 1) ; atestado de conclusão de obra, objeto do contrato 2014.11.20-01, de 4/7/2016 (peça 173, p. 25) ; planilha da 2ª medição da contratada de 5/7/2016 (peça 173, p. 5-24) ; informações do Sistema Integrado de Monitoramento do Ministério da Educação (SIMEC) , atualizadas em 5/7/2016 (peça 173, p. 98-101) ; quinto termo aditivo ao contrato 2014.11.20-01 de 15/11/2016 (peça 173, p. 2-4) ; nota fiscal nº 203 de 7/12/2016 no valor de R$ 165.873,98 (peça 173, p. 26) e relatório fotográfico (peça 173, p. 27-97) . 
23.2	Convite nº 06/2016: termo de adjudicação de 3/1/2017 (peça 174, p. 1) ; planilha de medição da contratada, de 27/12/2016 (peça 174, p. 2-5) ; atestado de conclusão de obra de 29/12/2016 (peça 174, p. 6) ; nota fiscal nº 205 de 12/12/2016 (peça 174, p. 7) e relatório fotográfico (peça 174, p. 8-24) .
23.3.	Atestados de capacidade técnica da empresa Vitor Alves Cardoso Neto Eireli, emitidos pela Secex/AC, Ministério Público Federal, Correios, Codevasf, UFPI e municípios de Valença do Piauí-PI, Teresina-PI e Novo Oriente do Piauí-PI (peças 175 e 176) .  	
24.	O cerne da questão é verificar se os elementos ora apresentados são capazes de demonstrar que a empresa Vitor Alves Cardoso Neto Eireli foi quem executou a reforma do posto de saúde do PSF (Convite nº 06/2016) e a construção de unidade escolar com uma sala de aula (Tomada de Preços 005/2014) .
25.	Observe que os argumentos do memorial (peça 172) já foram apresentados pelo recorrente no recurso de reconsideração (peça 103) e devidamente examinados no exame de mérito (item 40 da peça 163, p. 18-19) . 
26.	Registra-se que a Unidade Técnica já havia apontado a falta dos elementos de prova capazes de justificar o pagamento realizado à empresa Vitor Alves Cardoso Neto Eireli. Noutras palavras, não houve a comprovação de que os serviços alegados foram executados pela empresa, diante da ausência de documentos como medições, proposta de preços, diário das obras e ART (item 36 da peça 79, p. 11) . Tal constatação foi ratificada pelo Ministro Benjamin Zymler, no voto que conduziu o acórdão condenatório (itens 24 a 28 da peça 90, p. 4-5) 
27.	Enfatiza-se que a vista in loco realizada pela equipe da Controladoria-Geral da União-PI em 10/2/2017 verificou que os únicos serviços realizados no Posto de Saúde do PSF foram pinturas efetuadas em dezembro de 2016 (item 36 da peça 79, p. 11 e item 3.18 da peça p. 15-17 do TC Processo 012.893/2017-0) .
28.		Os atestados de capacidade técnica, anexados às peças 175 e 176, em parte, já constam dos autos à peça 5, p. 25-77. Parte das fotografias referentes à construção da Escola Municipal Turene Ribeiro apresentadas à peça 173 também já consta dos autos às peças 5, p. 80-89; 103, p. 6-7 e 110. 
29.	Somados a esses documentos, o termo de adjudicação do objeto da Tomada de Preços nº  005/2014 (peça 173, p. 1 e peça 108) ; o termo aditivo ao contrato 2014.11.20-01 (peça 173, p. 2-4) ; o atestado de conclusão de obra (peça 173, p. 25) ; a planilha da 2ª medição da contratada (peça 173, p. 5-24) ; as informações do Sistema Integrado de Monitoramento do Ministério da Educação (peça 173, p. 98-101 e peça 109) e a  nota fiscal nº 203 (peça 173, p. 26) são inábeis para estabelecer o nexo causal entre a empresa Vitor Alves Cardoso Neto Eireli e a construção da Escola Municipal Turene Ribeiro.
30.	As fotografias referentes à reforma do posto de saúde do PSF (peça 174, p. 8-24 e peça 103, p. 7) ; o termo de adjudicação do objeto do Convite nº 6/2016 (peça 174, p. 1) ; a planilha de medição da contratada (peça 174, p. 2-5) ; o atestado de conclusão de obra (peça 174, p. 6) ; a nota fiscal nº 205 (peça 174, p. 7) e o relatório fotográfico (peça 174, p. 8-24) são igualmente insuficientes para estabelecer o liame entre a empresa Vitor Alves Cardoso Neto Eireli e a reforma em questão. 
31.	Não consta dos autos boletins de medição do município, diário das obras e Anotação de Responsabilidade Técnica, documentos que poderiam atestar que a empresa Vitor Alves Cardoso Neto Eireli, de fato, executou os serviços de construção da escola e de reforma do posto de saúde.
32.	Remanesce, portanto, a falta de justificativa para o pagamento efetuado pelo ente municipal em favor da empresa Vitor Alves Cardoso Neto Eireli no montante de R$ 313.873,98. 
CONCLUSÃO
33.	O memorial e documentos apresentados por Vitor Alves Cardoso Neto Eireli às peças 172 a 176 são insuficientes para reformar a decisão recorrida. 
PROPOSTA DE ENCAMINHAMENTO
34.	Ante o exposto, reitera-se o exame de mérito contido à peça 163 em relação ao recurso de reconsideração de Vitor Alves Cardoso Neto e Vitor Alves Cardoso Neto Eireli interposto contra o Acórdão 8291/2021-TCU-Primeira Câmara, propondo-se, com fundamento no artigo 33, da Lei 8.443/1992:
		a) conhecê-lo para, no mérito, negar-lhe provimento;
		b) dar ciência às partes e aos órgãos/entidades interessados."
4.		Em seu pronunciamento final nos autos, o MPTCU assim se manifestou (peça 182) :
"Trata-se de recursos de reconsideração interpostos por Antônio Gomes de Sousa, Ricardo Matos da Cruz, Emanuela Machado Araújo, Vitor Alves Cardoso Neto e Vitor Alves Cardoso Neto Eireli (peças 103-111, 116 e 120) em face do Acórdão 8291/2021-TCU-Primeira Câmara (peça 89) .
Por meio da deliberação recorrida, o TCU analisou tomada de contas especial (TCE) instaurada por força do item 9.5.3 do Acórdão 1470/2017-TCU-Plenário, em razão de pagamentos realizados pelo Município de Prata do Piauí-PI com a utilização de recursos decorrentes de precatórios do Fundo de Manutenção e Desenvolvimento do Ensino Fundamental e de Valorização do Magistério (Fundef) , sem comprovação da contraprestação de serviços.
Foram julgadas irregulares as contas de Antônio Gomes de Sousa (prefeito na gestão 2013-2016) , Ricardo Matos da Cruz (ex-secretário municipal de finanças e presidente da comissão permanente de licitação - CPL) , Emanuela Machado Araújo (membro da CPL) , Vitor Alves Cardoso Neto (representante legal da contratada) e Vitor Alves Cardoso Neto Eireli (empresa contratada) . Os responsáveis foram condenados solidariamente ao pagamento de débito correspondente a R$ 313.873,98 (valores originais) e multa individual de R$ 100.000,00 com fundamento no art. 57 da Lei 8.443/1992 (peça 89) .
Os argumentos apresentados nos recursos de reconsideração às peças 103-111, 116 e 120 foram analisados pela Secretaria de Recursos deste Tribunal (Serur) (peças 163-164) , que, em pareceres uniformes, propôs conhecer dos recursos interpostos para, no mérito, negar-lhes provimento.
Naquela oportunidade, anuí parcialmente ao encaminhamento sugerido. Divergi apenas quanto ao valor do débito a ser imputado solidariamente aos membros da CPL, que, a meu ver, deveria se restringir a R$ 148.000,00, relativo ao pagamento correspondente ao Convite 006/2016 (peça 165) .
Examinam-se, nessa assentada, memorial e documentos apresentados por Vitor Alves Cardoso Neto Eireli e por seu representante legal, Vitor Alves Cardoso Neto (peças 172-176) , como elementos complementares ao recurso de reconsideração de peças 103-111, conforme determinado por Vossa Excelência por meio de despacho (peça 179) . Segundo os recorrentes, referida documentação foi juntada aos autos com o objetivo de 'esclarecer os pontos que não ficaram claros ao Parquet', referindo-se ao parecer de peça 165.
Após exame dos novos documentos, a Serur entendeu que eles são insuficientes para reformar a decisão recorrida. Diante disso, ratificou a proposta de encaminhamento de peça 163 (peças 180-181) .
De minha parte, compartilho do entendimento da unidade instrutiva de que a nova documentação acostada aos autos não tem o condão de comprovar a execução das obras pela empresa Vitor Alves Cardoso Neto Eireli e, por conseguinte, afastar sua responsabilidade neste processo. Elenco algumas das fragilidades que me conduzem a essa conclusão:
a) as medições apresentadas estão assinadas apenas pelo representante da empresa, não havendo atesto por parte de qualquer representante do município (peças 173, pp. 5-14 e 174, pp. 2-4) ;
b) o registro fotográfico não permite identificar os locais, a época em que foram tiradas as fotos ou a vinculação com a construtora (peça 173, pp. 29-98 e 174, pp. 8-24) ;
c) não foi apresentada Anotação de Responsabilidade Técnica ou diários de obra;
d) os registros no Simec para a obra da escola identificam como empresa contratada 'Mateus de Saboia Carvalho', e não Vitor Alves Cardoso Neto Eireli (peça 173, pp. 99-100) .
Diante do exposto, este membro do Ministério Público de Contas mantém o entendimento contido no parecer de peça 165 e ratifica o encaminhamento sugerido naquela ocasião."
	É o relatório.

Manuelle Maria do Monte Raulino (9798/OAB-PI), Marcus Vinicius Santos Spindola Rodrigues (12.276/OAB-PI) e outros, representando Vitor Alves Cardoso Neto Eireli; Manuelle Maria do Monte Raulino (9798/OAB-PI), Marcus Vinicius Santos Spindola Rodrigues (12.276/OAB-PI) e outros, representando Vitor Alves Cardoso Neto; Thiago Ramos Silva (10.260/OAB-PI), representando Ricardo Matos da Cruz; Uanderson Ferreira da Silva (5.456/OAB-PI), representando Antônio Gomes de Sousa; Thiago Ramos Silva (10.260/OAB-PI), representando Emanuela Machado Araujo

Procurador Sergio Ricardo Costa Caribé

RECURSOS DE RECONSIDERAÇÃO. TOMADA DE CONTAS ESPECIAL. MOVIMENTAÇÕES FINANCEIRAS ATÍPICAS, REALIZADAS NO FINAL DO MANDATO DO EX-GESTOR MUNICIPAL. FRAUDES À LICITAÇÃO. PAGAMENTO POR SERVIÇOS NÃO REALIZADOS. CITAÇÃO. CONTAS IRREGULARES. DÉBITO SOLIDÁRIO. MULTAS INDIVIDUAIS. CIÊNCIA. CONHECIMENTO DOS RECURSOS. INSUFICIÊNCIA DOS ARGUMENTOS DE ALGUNS DELES. NÃO PROVIMENTO. NÃO ATUAÇÃO DOS MEMBROS DA COMISSÃO DE LICITAÇÃO EM PARTE DAS DESPESAS CONSIDERADAS IRREGULARES. PROVIMENTO PARCIAL, COM REDUÇÃO DO DÉBITO E DA MULTA.

TOMADA DE CONTAS ESPECIAL (TCE)

Secretaria de Recursos (Serur)

Ante o atendimento dos requisitos de admissibilidade, os recursos interpostos por Antônio Gomes de Sousa, Ricardo Matos da Cruz, Emanuela Machado Araújo, Vitor Alves Cardoso Neto e pela empresa Vitor Alves Cardoso Neto Eireli contra o Acórdão 8291/2021-TCU-Primeira Câmara podem ser conhecidos. Por intermédio do mencionado acórdão as contas dos responsáveis foram julgadas irregulares, com a condenação ao recolhimento solidário do débito apurado e aplicação de multas individuais, em razão de pagamentos realizados pelo Município de Prata do Piauí/PI com a utilização de recursos decorrentes de precatórios do Fundef, sem comprovação da contraprestação de serviços.
2.	Como visto no relatório precedente, a Serur propõe negar provimento aos recursos, enquanto o MPTCU propõe afastar a responsabilidade dos membros da comissão de licitação relativamente a parte do débito apurado, com a correspondente redução do valor da multa proporcional ao débito. Tais conclusões foram mantidas após a análise, pela unidade técnica, dos novos elementos trazidos por Vitor Alves Cardoso Neto Eireli e Vitor Alves Cardoso Neto no memorial e nos documentos a ele juntados (peças 172 a 176) . Sobre esses elementos, me manifestarei mais adiante neste voto.
3.	Antecipo minha concordância com a proposta da Serur, com a ressalva indicada pelo MPTCU, cujos fundamentos incorporo a estas razões de decidir, acrescentando breves considerações.
4.	Esta tomada de contas especial é uma das doze que foram constituídas conforme determinado no Acórdão 1470/2017-TCU-Plenário, para reaver a quantia de R$ 2.849.823,75, recebida pelo Município de Prata do Piauí/PI por meio de processo judicial, cujo objeto foi o pagamento de diferenças do Fundo de Manutenção e Desenvolvimento do Ensino Fundamental e de Valorização do Magistério (Fundef) . Os recursos foram recebidos em 13/12/2016, quando faltavam apenas dezoito dias para o término do mandato do ex-prefeito Antônio Gomes Sousa. No dia seguinte, o município transferiu R$ 2.730.000,00 para outra conta corrente de sua titularidade e, nos cinco dias seguintes, foram efetuadas sessenta transferências para onze empresas distintas. Essa movimentação foi considerada atípica se comparada com a movimentação dos meses anteriores.
5.	Além disso, os órgãos de controle identificaram evidências de montagem de certames para justificar a movimentação financeira, a utilização de recursos em ações estranhas aos objetivos do Fundef e a inexecução de parte significativa dos serviços supostamente contratados.
6.	Aproximadamente trinta dias antes da liberação dos recursos, da qual já tinha ciência, o ex-prefeito Antônio Gomes Sousa instituiu comissão permanente de licitação formada por Ricardo Matos da Cruz, Emanuela Machado Araújo e Romário Lopes dos Reis, nenhum deles servidor da prefeitura, em desobediência ao previsto no art. 51 da Lei 8.666/1993. Além disso, os dois participantes efetivos da comissão, Ricardo e Emanuela, eram casados, sendo Emanuela cunhada do ex-prefeito. O terceiro integrante não teve participação nos atos da comissão nem assinou documentos. 
7.	Tão logo foi constituída, a comissão publicou nove convites, com valores muito próximos ao limite previsto para essa modalidade na Lei 8.666/1993. Foram convidadas empresas com sede em outros Estados, em detrimento daquelas situadas no Piauí, e não houve a publicação dos convites no sistema próprio do Tribunal de Contas do Estado do Piauí, como exigido por uma resolução da entidade. No caso deste processo, está em exame o repasse de R$ 313.873,98 à empresa Vitor Alves Cardoso Neto Eireli, dividido em duas parcelas, transferidas na mesma data, 14/12/2016, a primeira no valor de R$ 165.873,98, cuja licitação não foi identificada, e a segunda, no valor de R$ 148.000,00, vinculada a um dos convites mencionados acima, o Convite 6/2016.
8. 	Retornando ao exame das peças recursais, entendo que não há como acolher, por falta de provas, a alegação de que os recursos foram aplicados na reforma do posto de saúde do PSF (Convite 6/2016) e de que o valor de R$ 165.873,98 teria sido utilizado na construção de uma unidade escolar, objeto da Tomada de Preços 5/2014. Os documentos apresentados pelos recorrentes são insuficientes para comprovar que a empresa contratada realizou, de fato, a reforma do posto de saúde e foi responsável pela construção da Escola Turene Ribeiro. Como se sabe, a mera apresentação de matérias jornalísticas e de fotografias constituem elementos de prova insuficientes para estabelecer a necessária correspondência entre os recursos repassados e sua aplicação nas finalidades previstas. Desse modo, permanece incólume a responsabilidade do ex-prefeito, da empresa e de seu sócio-administrador pela totalidade dos valores repassados ao município.
9.	No entanto, em linha com o proposto pelo MPTCU, entendo que, como não há certeza quanto à obra ou serviço executados com o pagamento de R$ 165.873,98 nem quanto à licitação a ele correspondente, não há como atribuir responsabilidade aos membros da comissão de licitação por sua conduta relativamente a esse pagamento, por inexistirem evidências de que sua atuação teria, de alguma maneira, contribuído para que o desembolso fosse efetivado. 
10.	De modo inverso, a participação dos membros da CPL na condução do Convite 006/2016 com diversos indícios de fraude está demonstrada, devendo, assim, ser mantido apenas o débito de R$ 148.000,00 a eles atribuído, reduzindo-se, de modo proporcional, o valor da multa com que foram apenados.
11.	Com relação à alegação de que houve apenas desvio de finalidade na aplicação dos recursos do Fundef, ela já havia sido enfrentada no seguinte trecho do voto recorrido:
	"26. Importante esclarecer que não se trata apenas de desvio de finalidade, ou seja, a utilização de recursos dos precatórios do Fundef para reformas de prédios estranhos aos objetivos do fundo, mas de recebimento de recursos sem a devida contraprestação, dado que, conforme a inspeção realizada pela CGU nos dois únicos postos do Programa Saúde da Família no município: 
	' (...) os únicos serviços realizados foram pinturas efetuadas em dezembro de 2016 no prédio do posto municipal de saúde Fundec PSF, (...) fato corroborado por meio de entrevistas realizadas com a Sra. Maria Gildete Brito (CPF nº 965.407.103-72) , funcionária do posto municipal de saúde Fundec PSF em dezembro de 2016, mantida atualmente, e, no segundo posto (que se encontrava fechado) , com vizinhos residentes na casa de n. 279, em frente à referida unidade básica de saúde.'"
12.	Outra alegação diz respeito à irretroatividade dos efeitos do Acórdão 1824/2017-TCU-Plenário. Segundo o ex-prefeito, o novo entendimento adotado pelo TCU sobre a natureza dos precatórios do Fundef se deu neste acórdão, portanto em data posterior à utilização dos recursos do Fundef examinada neste processo, que ocorreu em 2016. No entanto, como bem destacado pela unidade técnica, no referido acórdão o TCU apenas ratificou o conjunto normativo já existente, sem que isso tenha configurado mudança do entendimento anteriormente adotado sendo, assim, aplicável aos casos ocorridos antes de sua fixação. A tese de que somente a partir do entendimento firmado no Acórdão 1824/2017-TCU-Plenário é que se poderia impugnar a aplicação dos precatórios do Fundef em outras áreas que não a de manutenção e desenvolvimento do ensino já foi refutada diversas vezes por este Tribunal, de que são exemplos os Acórdão 923/2020-TCU-Plenário, relator o Ministro Walton Alencar Rodrigues e 1.627/2021-TCU-Plenário, relator o Ministro Benjamin Zymler.
13.	Feitas essas observações, considero que os demais pontos questionados foram adequadamente analisados e refutados pela Serur, não tendo qualquer acréscimo a fazer em relação a eles.
14.	Com relação aos elementos trazidos pela empresa contratada e por Vitor Alves Cardoso Neto em sede de memorial (peças 172 a 176) , endosso a análise e as conclusões da unidade técnica, acompanhadas pelo MPTCU, no sentido de que são insuficientes para comprovar a execução das obras por parte da empresa. Os argumentos apresentados no memorial repetem os que já haviam sido aduzidos no recurso de reconsideração. Quanto aos documentos, embora alguns sejam novos, possuem fragilidades que impedem  o afastamento da responsabilidade da empresa, entre as quais destaco as medições não serem atestadas por qualquer representante do município, o fato de as fotografias apresentadas, algumas delas já constantes dos autos, não permitirem identificar os locais ou a época em que foram tiradas ou alguma vinculação com a construtora, além da ausência de diários de obras ou de Anotação de Responsabilidade Técnica - ART, que poderiam atestar a participação da empresa nas obras.
15. 	Anoto, por fim, que não ocorreu a prescrição à luz da Resolução TCU 344/2022, uma vez que o presente processo se originou de representação acerca de irregularidades no Município de Prata do Piauí/PI (TC-Processo 012.893/2017-0) , tendo os fatos chegado ao conhecimento do TCU em 17/5/2017. O ato que ordenou a citação é o Acórdão 1470/2017-TCU-Plenário, de 12/7/2017, e a citação foi efetivada em 5/4/2019. Desse modo, entre o conhecimento das irregularidades por parte do Tribunal e a citação dos responsáveis, transcorreram menos de dois anos, restando preservadas as pretensões ressarcitória e punitiva.
	Ante o exposto, voto por que o Tribunal adote o acórdão que ora submeto a este Colegiado.
TCU, Sala das Sessões, em 1 de novembro de 2022.
JORGE OLIVEIRA 
Relator